---
title: "S1 Cours 6 — Corrélation (Pearson)"
output: html_document
editor_options: 
  chunk_output_type: inline
---

# 1) Définition

-   Mesurer **la force de la liaison** entre deux variables **quantitatives**.
-   Idée simple : si connaître **x** aide à prévoir **y**, il existe une **liaison** plus ou moins forte.
-   **Corrélation ≠ causalité** : une variable tierce peut expliquer la liaison.

# 2) Ce que mesure r (corrélation de Pearson)

-   **r varie de -1 à 1**.
    -   **r \> 0** : quand x augmente, y **tend à augmenter**.
    -   **r \< 0** : quand x augmente, y **tend à diminuer**.
    -   **r = 0** : **pas de liaison linéaire** détectable.
-   Plus la **valeur absolue** de r est grande, plus la **tendance linéaire** est nette dans le nuage de points.

# 3) Lire r sans se tromper

-   Un **nombre seul** (ex. r = 0,6) ne suffit pas : **regarder le graphique** d’abord.
-   **r²** n’est **pas** un “pourcentage de ressemblance”. Éviter cette traduction.
-   Les barèmes “0,8 très fort / 0,6 fort / 0,4 moyen …” sont **approximatifs**. Mieux vaut **visualiser**.

# 4) Limites importantes

-   **Relation non linéaire** (ex. en “U”) : r peut être proche de **0** alors qu’il existe une **relation forte**.
-   **Corrélation ≠ accord** entre deux méthodes : si l’une donne systématiquement la **moitié** de l’autre, r peut être élevé mais l’**accord** est mauvais.

# 5) Pratique R (SMP) — code minimal

*(Suppose que `smp` est déja en mémoire)*

## 5.1 Nuage de points (toujours commencer par tracer)

#plot() : crée un nuage de points

```{r}
plot(smp.c$age,smp.c$n.enfant)
```

**Syntaxe :** \
- plot(variable1, variable2) \
- ou plot(variable1 \~ variable2, data = df)

**Ajouter de bruit aléatoire nuage de points (utile si variable quantitative discrète) :**

```{r}
plot(jitter(smp$age),jitter(smp$n.enfant))
```

## 5.2 Corrélation de Pearson (avec gestion des valeurs manquantes)

```{r}
cor(smp$age,smp$n.enfant,use="complete.obs")
```

= donne le coefficient de corrélation

# 6) Interpréter vos résultats

-   **Graphique** :
    -   Si les points montent globalement vers la droite → **r \> 0**.
    -   S’ils descendent → **r \< 0**.
    -   Si aucune tendance nette → **r ≈ 0**.
    -   Plus les points sont proches d’une **droite**, plus la **force linéaire** est grande.
-   **Nombre r** :
    -   **Signe** = sens de la liaison.
    -   **Valeur absolue** = force **linéaire** de la liaison (à lire **avec** le graphique).

# 7) À retenir

-   **Toujours tracer avant de calculer**.
-   **Ne pas confondre** corrélation, **causalité** et **accord**.
-   Si la relation n’est **pas rectiligne**, r la **décrit mal**.
