---
title: "MOOC Données Multidimensionnelles : Analyse en Composantes Principales"
bibliography: ../../Biblio/biblio-zotero.bib
format:
    pdf:
        toc: true
        toc-depth: 2
        toc-title: "Table des matières"
        number-sections: false
        mainfont: Ubuntu
        cite-method: natbib
        biblio-style: unsrtnat
        natbiboptions: "super,sort,compress"
        filters:
            - level6-heading.lua
        header-includes: |
            \usepackage{fontspec}
            \setmainfont{Ubuntu}
            \usepackage[dvipsnames]{xcolor}
            \usepackage{array}
            \usepackage{etoolbox}
            \usepackage{needspace}
            \definecolor{myblue}{rgb}{0.0078,0.0078,0.549}
            \definecolor{mygreen}{rgb}{0,0.2745,0}
            \definecolor{mybrown}{rgb}{0.392,0.094,0.094}
            \definecolor{mypurple}{rgb}{0.286,0,0.286}
            \definecolor{myorange}{rgb}{0.8,0.4,0}
            \usepackage{sectsty}
            \sectionfont{\color{black}\Large}
            \subsectionfont{\color{myblue}\large}
            \subsubsectionfont{\color{mygreen}\normalsize}
            % Espace vertical de 0.3 cm haut/bas dans les cellules de tableau
            \setlength{\extrarowheight}{0.3cm}
            % Fixe la taille du corps de texte à 10pt avec un interligne cohérent
            \AtBeginDocument{\fontsize{10pt}{12pt}\selectfont}
            % Assure une vraie hiérarchie (### vs ####) dans le PDF
            \setcounter{secnumdepth}{5}
            \setcounter{tocdepth}{5}
            % Avec KOMA-Script (scrartcl), éviter titlesec (incompatible) et
            % redéclarer paragraph/subparagraph pour qu'ils soient en "block".
            \RedeclareSectionCommand[
                beforeskip=1.5ex plus .5ex minus .2ex,
                afterskip=.6ex,
                font=\normalfont\small\bfseries\color{mybrown}
            ]{paragraph}
            \RedeclareSectionCommand[
                beforeskip=1.2ex plus .4ex minus .2ex,
                afterskip=.5ex,
                font=\normalfont\footnotesize\bfseries\color{mypurple}
            ]{subparagraph}
            % Niveau 6 (######) - titre personnalisé
            \newcommand{\subsubparagraph}[1]{%
                \vspace{1ex}%
                {\normalfont\scriptsize\bfseries\color{myorange}#1}%
                \vspace{0.4ex}%
            }
            % Veille à laisser suffisamment d'espace avant un tableau pour éviter son découpage
            \AtBeginEnvironment{longtable}{\needspace{15\baselineskip}}
    html:
        toc: true
        toc-location: left
        toc-expand: true
        css: heading-colors.css
---

```{r}
#| label: setup
#| include: false
#| echo: false
library(forecast)
library(plotrix)
library(randomForest)
library(tidyr)
library(epiR)
library(DHARMa)
library(viridisLite)
library(ggplot2)
library(binom)
library(survminer)
library(pROC)
library(treemap)
library(boot)
library(psy)
library(MASS)
library(mgcv)
library(rpart)
library(logbin)
library(rpart.plot)
library(plotly)
library(lmerTest)
library(psych)
library(lme4)
library(prettyR)
library(kableExtra)
library(gtsummary)
library(dplyr)
library(lattice)
library(survey)
library(mice)
library(qgraph)
library(nlme)
library(pwr)
library(guideR)
library(ape)
library(survival)
library(gmodels)
library(httpgd)
library(FactoMineR)
library(e1071)
library(psy)
library(reshape2)
knitr::opts_chunk$set(echo = TRUE)
knitr::opts_chunk$set(fig.height = 6)
```

## Données et problématique

### Quel type de données ? 

-   ACP s'intérese à des tableaux de données classique : lignes = observations, colonnes = variables quantitatives

-   On a donc $i$ individus et $k$ variables, dont on peut estimer les moyennes et écarts types (sur le jeu de données, sans estimer l'écart type pour une population)

-   L'objectif de l'ACP est de résumer les informations contenues dans un tableau de données en un nombre réduit de dimensions, tout en conservant une grande partie de la variance des données.

### Domaines d'applications

-   Analyse sensorielle : produit décrit selon des descripteurs sensoriels (acidité, amertume, salé, sucré). L'ACP crée une "description sensorielle multidimensionnelle" des produits.

-   Génétique : les gênes décrivent les patients, donc énormément de variables.

### Exemple

-   Données de température

-   15 observations : lignes = villes de France

-   14 variables (colonnes) : 

    -   12 températures mensuelles moyennes (tous les mois, sur 30 ans)

    -   2 variables géographiques (latitude, longitude)

```{r}
#| label: df-temperatures
#| echo: true
temps_villes <- data.frame(
    ville = c(
        "Bordeaux", "Brest", "Clermont", "Grenoble", "Lille",
        "Lyon", "Marseille", "Montpellier", "Nantes", "Nice",
        "Paris", "Rennes", "Strasbourg", "Toulouse", "Vichy"
    ),
    Janv = c(5.6, 6.1, 2.6, 1.5, 2.4, 2.1, 5.5, 5.6, 5.0, 7.5, 3.4, 4.8, 0.4, 4.7, 2.4),
    Fevr = c(6.6, 5.8, 3.7, 3.2, 2.9, 3.3, 6.6, 6.7, 5.3, 8.5, 4.1, 5.3, 1.5, 5.6, 3.4),
    Mars = c(10.3, 7.8, 7.5, 7.7, 6.0, 7.7, 10.0, 9.9, 8.4, 10.8, 7.6, 7.9, 5.6, 9.2, 7.1),
    Avri = c(12.8, 9.2, 10.3, 10.6, 8.9, 10.9, 13.0, 12.8, 10.8, 13.3, 10.7, 10.1, 9.8, 11.6, 9.9),
    Mai  = c(15.8, 11.6, 13.8, 14.5, 12.4, 14.9, 16.8, 16.2, 13.9, 16.7, 14.3, 13.1, 14.0, 14.9, 13.6),
    Juin = c(19.3, 14.4, 17.3, 17.8, 15.3, 18.5, 20.8, 20.1, 17.2, 20.1, 17.5, 16.2, 17.2, 18.7, 17.1),
    Juil = c(20.9, 15.6, 19.4, 20.1, 17.1, 20.7, 23.3, 22.7, 18.8, 22.7, 19.1, 17.9, 19.0, 20.9, 19.3),
    Aout = c(21.0, 16.0, 19.1, 19.5, 17.1, 20.1, 22.8, 22.3, 18.6, 22.5, 18.7, 17.8, 18.3, 20.9, 18.8),
    Sept = c(18.6, 14.7, 16.2, 16.7, 14.7, 16.9, 19.9, 19.3, 16.4, 20.3, 16.0, 15.7, 15.1, 18.3, 16.0),
    Octo = c(13.8, 12.0, 11.2, 11.4, 10.4, 11.4, 15.0, 14.6, 12.2, 16.0, 11.4, 11.6, 9.5, 13.3, 11.0),
    Nove = c(9.1, 9.0, 6.6, 6.5, 6.1, 6.7, 10.2, 10.0, 8.2, 11.5, 7.1, 7.8, 4.9, 8.6, 6.6),
    Dece = c(6.2, 7.0, 3.6, 2.3, 3.5, 3.1, 6.9, 6.5, 5.5, 8.2, 4.3, 5.4, 1.3, 5.5, 3.4),
    Lat  = c(44.50, 48.24, 45.47, 45.10, 50.38, 45.45, 43.18, 43.36, 47.13, 43.42, 48.52, 48.05, 48.35, 43.36, 46.08),
    Long = c(-0.34, -4.29, 3.05, 5.43, 3.04, 4.51, 5.24, 3.53, -1.33, 7.15, 2.20, -1.41, 7.45, 1.26, 3.26)
)

temps_villes
```

#### Description des données

-  Si  l'on interprète ce tableau comme un ensemble de lignes : chercher les différences d'une ligne à l'autre 

    -   Quand 2 individus se ressemblent ?

    -   À l'intérieur d'un groupe, les individus se ressemblent mais entre deux groupes, les individus sont différents

    -   Quel bilan des ressemblances du point de vue de l'ensemble des colonnes ?

    -   Objectif : constituer des groupes d'individus homogènes

-   Si l'on interprète ce tableau comme un ensemble de colonnes : chercher les ressemblances entre colonnes

    -   Même chose !

    -   Quelles sont les ressemblances / LIAISONS entre 2 variables

    -   Les plus simples = liaison linéaire

#### Mesure de la ressemblance entre 2 variables

-   Par le coefficient de corrélation linéaire de Pearson !

-   Trouver des indicateurs qui rassemblent l'ensemble des variables

    -   Indicateurs synthétiques *a priori* (= moyenne par exemple)

    -   Indicateurs *a posteriori* : trouver un indicateur EN FONCTION DES DONNÉES présentes dans le tableau.

#### Lien entre étude des variables et études des individus

-   Caractérisation des classes d'individus par les variables (= par les VALEURS contenues dans les variables)

-   Liaisons entre variables, par exemple par opposition entre individus extrêmes

    -   Par exemple : taille et poids sont liés

#### Objectif de l'ACP

-   Méthode de statistique descriptive / exploratoire multidimensionnelle

-   Synthèse / résumé de grands tableaux individus * variable

-   Descriptif / exploratoire : visualisation des données par graphiques simples

#### Tableau de données = 2 nuages de points

-   Ensemble de ligne = étude des individus

    -   Un individu est un point

    -   Dans un espace à $K$ dimensions (avec $K$ = le nombre de variables $k$)

-   Ensemble des colonnes = études des variables

    -   Une variable est un point

    -   Dans un espace à $I$ dimensions (avec $I$ = le nombre d'individus $i$)

## Étude des individus

### Le nuage d'individu $N_i$

-   1 individu = 1 ligne du tableau = 1 point dans un espace à $k$ dimension.

    -   Si $K$ = 1, 1 seule variable donc représentation AXIALE

    -   si $K$ = 2, nuage de points classique

    -   si $K$ = 3, visualisation en 3D

    -   Si $K$ >= 4; impossible à représenter mais concept simple !

-   Distance entre 2 individus = somme des carrés des écarts entre 2 variables (= Pythagore)

-   Ressemblance des individus si prennent des valeurs proches sur l'ensemble des variables

#### Forme du nuage de points = étude des distances entre les individus

-   Pré-traitement nécessaire

-   par centrage et réduction

##### Centrage 

-   Centrage : ne modifie pas la forme du nuage (déplace juste le centre de gravité en le mettant à zéro)

-   Donc toujours centrer !

##### Réduction

-   Réduction = mise à l'échelle des variables pour qu'elles aient la même importance dans l'analyse

-   Permet de s'affranchir des unités

-   Méthode : division par l'écart-type

-   Pas forcément nécessaire si les variables sont déjà sur la même échelle (= même unité)

#### Exemple sur le jeu de données

-   Affichage du dataframe en kable :

```{r}
#| label: affichage-dataframe-initial-puis-centration-réduction-puis-affichage
#| echo: false
#| results: asis
#| warning: false
#| message: false
# affichage du dataframe initial

kableExtra::kable_styling(
    knitr::kable(
        temps_villes,
        caption = "Jeu de données initial"
    ),
    full_width = FALSE
)


temps_villes_cr <- as.data.frame(
    round(
        scale(temps_villes[, -1, drop = FALSE], center = TRUE, scale = TRUE),
        2
    )
)
temps_villes_cr <- cbind(ville = temps_villes$ville, temps_villes_cr)
kableExtra::kable_styling(
    knitr::kable(
        temps_villes_cr,
        caption = "Jeu de données centré-réduit (moyenne 0, écart-type 1)"
    ),
    full_width = FALSE
)
```

-   ACP = analyse du tableau centrée réduit

-   Permet une visualisation en une image approchée (car on pourrait pas visualiser en 12 dimensions)

##### Ajustement du nuage des individus

-   ACP vise à fourner une image simplifiée de $N_I$ la plus fidèle possible

-   Revient à dire : trouver le sous-espace qui résume le mieux les données

##### Dispersion

-   Plus un nuage de point est dispersé, plus il restitue fidèlement la forme du nuage

-   Meilleure représentation de la variabilité et de la diversité

-   Pour quantifier la qualité d'une image

    -   Notion de dispersion ou variabilité = INERTIE

    -   INERTIE = variance généralisée à plusieurs dimensions

    -   Définition de l'inertie : 
    
        -   Pour un nuage de $n$ individus $x_i$ et leur centre de gravité $g$,
            l'inertie est la moyenne des distances au carré au centre :
            $I = \frac{1}{n}\sum_{i=1}^n \lVert x_i - g \rVert^2$.


##### Composantes principales

-   1ère composante principale = celle qui explique au maximum la variance des individus = celle sur laquelle les points sont le plus étalés

-   2ème composante principale = orthogonale au plan de la première composante principale 
