### OR d'avoir un cathéterisme cardiaque droit en fonction des variables basales

-   Calcul par régression logistique univariée pour chacune des variable basale, avec comme variable dépendante le RHC (oui/non) et comme variable indépendante la variable basale d'intérêt.

-   Pour les variables catégorielles : on calcule un OR d'avoir un RHC pour chaque niveau de la variable par rapport à une référence.

-   Pour les variables continues : on calcule un OR d'avoir un RHC pour une augmentation d'une unité de la variable.

-   Pour les variables binaires, on calcule un OR d'avoir un RHC pour la présence vs l'absence de la caractéristique.

```{r}
#| label: or-rhc-variables-basales
#| echo: false
#| message: false
#| warning: false
#| results: hide
# age
df_glm <- df
age_glm <- glm(rhc ~ age, data = df_glm, family = binomial)
age_or <- exp(coef(age_glm)["age"])
age_ic <- exp(confint(age_glm)["age", ])
age_p <- summary(age_glm)$coefficients["age", 4] # p-value pour l'âge
summary(age_glm)
# sex (homme versus femme, avec homme comme référence)
sex_glm <- glm(rhc ~sex, data = df_glm, family = binomial)
sex_or <- exp(coef(sex_glm)["sexFemale"])
sex_ic <- exp(confint(sex_glm)["sexFemale", ])
sex_p <- summary(sex_glm)$coefficients["sexFemale", 4] # p-value pour le sexe
summary(sex_glm)
# ethnie (avec "White" comme référence)
levels(df_glm$race)
df_glm$race <- relevel(df_glm$race, ref = "white")
race_glm <- glm(rhc ~ race, data = df_glm, family = binomial)
summary(race_glm)
race_or <- exp(coef(race_glm)[-1]) # on exclut la référence
race_ic <- exp(confint(race_glm)[-1, ]) # on exclut la référence
race_p <- summary(race_glm)$coefficients[-1, 4] # p-values pour les niveaux de race
race_p
summary(race_glm)
# années d'éducation
education_glm <- glm(rhc ~ education_years, data = df_glm, family = binomial)
education_or <- exp(coef(education_glm)["education_years"])
education_ic <- exp(confint(education_glm)["education_years", ])
summary(education_glm)
# je décide d'essayer de créer une fonction pour faire ça parce que là c'est très répétitif (au moins pour les variables continues et binaires)
regression_logistique_univariee <- function(
  var, 
  data=df_glm, 
  RHC_YN = "rhc"
  ) 
  {
    modele_logistique <- glm(
      formula = as.formula(paste(RHC_YN, "~", var)),
      data = data,
      family = binomial
    )
    # Récupération des coefficients, OR, IC et p-value dans un dataframe affiché de manière lisible
    result <- summary(modele_logistique)$coefficients
    result_df <- data.frame(
      Variable = rownames(result),
      OR = exp(result[, "Estimate"]),
      CI_lower = exp(confint(modele_logistique)[, 1]),
      CI_upper = exp(confint(modele_logistique)[, 2]),
      p_value = result[, "Pr(>|z|)"]
    )
    rownames(result_df) <- NULL
    #affichage en tableau Latex
    knitr::kable(result_df, booktabs = TRUE, digits = 3)
}
regression_logistique_univariee("education_years")
regression_logistique_univariee("insurance_class")
```

#### Variables démographiques et socio-économiques

##### Âge

```{r}
#| label: or-rhc-age
#| echo: false
#| message: false
#| warning: false
#| results: asis
#| tbl-cap: "Odds Ratio (OR) d'avoir un RHC pour une augmentation d'une année d'âge"
regression_logistique_univariee("age")
```

-   Pour chaque année supplémentaire d'âge, le rapport entre la probabilité d'avoir un RHC et la probabilité de ne pas avoir de RHC est à 0,996.

-   L'OR est très proche de 1, ce qui suggère que l'âge n'est pas un facteur de confusion majeur pour la réalisation d'un RHC dans cette population. Cependant, la p-value est de 0.002, ce qui indique que l'association entre l'âge et le RHC est statistiquement significative, même si l'effet est très faible.

##### Sexe

```{r}
#| label: or-rhc-sexe
#| echo: false
#| message: false
#| warning: false
#| results: asis
#| tbl-cap: "Odds Ratio (OR) d'avoir un RHC pour les femmes par rapport aux hommes"
# la variable de référence est "Male"
regression_logistique_univariee("sex")
```

-   Le rapport entre la probabilité d'avoir un RHC pour les femmes et la probabilité d'avoir un RHC pour les hommes est de 0,829. Cela suggère que les femmes ont une probabilité plus faible d'avoir un RHC par rapport aux hommes dans cette population. 

-   L'OR est inférieur à 1, ce qui indique une association négative entre le sexe féminin et la réalisation d'un RHC. La p-value est de 0.001, ce qui indique que cette association est statistiquement significative.


### Interprétation variable par variable

-   Plus de cathéterisme cardiaque droit :

    -   Variables socio-économiques

    -   Avec l'augmentation du niveau d'études (SMD \< 0.1 (0.091) mais p-value \< 0.001)

    -   Avec une assurance privée (SMD \< 0.1 (0.062) mais p-value \< 0.001)

    -   Avec un revenu à partir de 25k\$ annuels (SMD \< 0.1 mais p-value \< 0,05 à partir de 25k\$)

    -   


```{r}
#| label: tableau-p-smd
#| echo: false
#| message: false
#| warning: false

bal <- as.data.frame(balance_baseline_clean$Balance)
bal$term <- rownames(bal)

bal <- bal[!grepl(":<NA>$", bal$term), , drop = FALSE]

get_base_level <- function(term, bases) {
  if (term %in% bases) return(list(base = term, level = NA_character_))
  prefixes <- paste0(bases, "_")
  hits <- which(startsWith(term, prefixes))
  if (length(hits) == 0) return(list(base = NA_character_, level = NA_character_))
  base <- bases[hits[which.max(nchar(bases[hits]))]]
  level <- substr(term, nchar(base) + 2, nchar(term))
  list(base = base, level = level)
}

p_value_for_term <- function(term, type, data, exposure, bases) {
  if (identical(type, "Contin.")) {
    if (!term %in% names(data)) return(NA_real_)
    x <- data[[term]]
    g <- data[[exposure]]
    keep <- !is.na(x) & !is.na(g)
    if (sum(keep) < 3 || length(unique(g[keep])) < 2) return(NA_real_)
    out <- tryCatch(stats::t.test(x[keep] ~ g[keep])$p.value, error = function(e) NA_real_)
    return(out)
  }

  parsed <- get_base_level(term, bases)
  if (is.na(parsed$base) || !parsed$base %in% names(data)) return(NA_real_)

  x0 <- data[[parsed$base]]
  g <- data[[exposure]]

  indicator <- as.character(x0) == parsed$level
  keep <- !is.na(indicator) & !is.na(g)
  if (sum(keep) < 3 || length(unique(g[keep])) < 2) return(NA_real_)

  tab <- table(g[keep], indicator[keep])
  if (all(dim(tab) == c(2, 2))) {
    if (any(tab < 5)) return(stats::fisher.test(tab)$p.value)
    return(stats::chisq.test(tab, correct = FALSE)$p.value)
  }
  stats::chisq.test(tab)$p.value
}

ref_overrides <- c(
  sex = "Male",
  race = "white",
  income = "Under $11k",
  insurance_class = "No insurance",
  dnr_status = "No",
  cancer = "No"
)

match_level <- function(target, levels_vec) {
  if (is.na(target) || length(levels_vec) == 0) return(NA_character_)
  if (target %in% levels_vec) return(target)
  idx <- match(tolower(target), tolower(levels_vec))
  if (!is.na(idx)) return(levels_vec[[idx]])
  NA_character_
}

ref_level_for_base <- function(base, data, ref_overrides) {
  if (!base %in% names(data)) return(NA_character_)
  x <- data[[base]]
  if (!is.factor(x)) x <- factor(x)
  lv <- levels(x)
  if (length(lv) == 0) return(NA_character_)
  if (!is.null(ref_overrides) && base %in% names(ref_overrides)) {
    ref0 <- match_level(ref_overrides[[base]], lv)
    if (!is.na(ref0)) return(ref0)
  }
  lv[[1]]
}

logit_or_for_term <- function(term, type, data, exposure, bases, ref_overrides) {
  if (!exposure %in% names(data)) return(c(or = NA_real_, lo = NA_real_, hi = NA_real_, p = NA_real_))

  if (identical(type, "Contin.")) {
    if (!term %in% names(data)) return(c(or = NA_real_, lo = NA_real_, hi = NA_real_, p = NA_real_))
    f <- stats::glm(stats::as.formula(paste(exposure, "~", term)), data = data, family = stats::binomial())
    b <- stats::coef(f)[[term]]
    ci <- suppressWarnings(stats::confint.default(f)[term, ])
    p <- summary(f)$coefficients[term, "Pr(>|z|)"]
    return(c(or = exp(b), lo = exp(ci[[1]]), hi = exp(ci[[2]]), p = p))
  }

  parsed <- get_base_level(term, bases)
  base <- parsed$base
  lvl <- parsed$level
  if (is.na(base) || !base %in% names(data) || is.na(lvl) || lvl == "") return(c(or = NA_real_, lo = NA_real_, hi = NA_real_, p = NA_real_))

  x <- data[[base]]
  if (!is.factor(x)) x <- factor(x)
  ref <- ref_level_for_base(base, data, ref_overrides)
  ref <- match_level(ref, levels(x))
  lvl <- match_level(lvl, levels(x))
  if (is.na(ref) || is.na(lvl)) return(c(or = NA_real_, lo = NA_real_, hi = NA_real_, p = NA_real_))

  x <- stats::relevel(x, ref = ref)
  d <- data
  d[[base]] <- x

  # Ligne "référence" => OR = 1
  if (identical(lvl, ref)) return(c(or = 1, lo = NA_real_, hi = NA_real_, p = NA_real_))

  f <- stats::glm(stats::as.formula(paste(exposure, "~", base)), data = d, family = stats::binomial())

  # Nom de coefficient (glm utilise make.names sur les niveaux)
  coef_name_raw <- paste0(base, lvl)
  coef_name_sane <- paste0(base, make.names(lvl))
  coefs <- summary(f)$coefficients
  if (coef_name_raw %in% rownames(coefs)) {
    coef_name <- coef_name_raw
  } else if (coef_name_sane %in% rownames(coefs)) {
    coef_name <- coef_name_sane
  } else {
    candidates <- rownames(coefs)
    target <- candidates[
      startsWith(candidates, base) &
        (grepl(lvl, candidates, fixed = TRUE) | grepl(make.names(lvl), candidates, fixed = TRUE))
    ]
    if (length(target) == 1) {
      coef_name <- target[[1]]
    } else {
      return(c(or = NA_real_, lo = NA_real_, hi = NA_real_, p = NA_real_))
    }
  }

  b <- coefs[coef_name, "Estimate"]
  p <- coefs[coef_name, "Pr(>|z|)"]
  ci <- suppressWarnings(stats::confint.default(f)[coef_name, ])
  c(or = exp(b), lo = exp(ci[[1]]), hi = exp(ci[[2]]), p = p)
}

direction_for_term <- function(term, type, data, exposure, bases, exposure_levels = c("No RHC", "RHC")) {
  if (!exposure %in% names(data)) return(NA_character_)
  g <- data[[exposure]]
  g <- factor(g, levels = exposure_levels)

  if (identical(type, "Contin.")) {
    if (!term %in% names(data)) return(NA_character_)
    x <- data[[term]]
    keep <- !is.na(x) & !is.na(g)
    if (sum(keep) < 3) return(NA_character_)
    m0 <- mean(x[keep & g == exposure_levels[1]], na.rm = TRUE)
    m1 <- mean(x[keep & g == exposure_levels[2]], na.rm = TRUE)
    d <- m1 - m0
    if (is.na(d)) return(NA_character_)
    if (d > 0) return(paste0(exposure_levels[2], " > ", exposure_levels[1]))
    if (d < 0) return(paste0(exposure_levels[2], " < ", exposure_levels[1]))
    paste0(exposure_levels[2], " = ", exposure_levels[1])
  } else {
    parsed <- get_base_level(term, bases)
    if (is.na(parsed$base) || !parsed$base %in% names(data) || is.na(parsed$level)) return(NA_character_)
    x0 <- data[[parsed$base]]
    lvls <- levels(if (is.factor(x0)) x0 else factor(x0))
    lvl <- match_level(parsed$level, lvls)
    indicator <- as.character(x0) == lvl
    keep <- !is.na(indicator) & !is.na(g)
    if (sum(keep) < 3) return(NA_character_)
    p0 <- mean(indicator[keep & g == exposure_levels[1]], na.rm = TRUE)
    p1 <- mean(indicator[keep & g == exposure_levels[2]], na.rm = TRUE)
    d <- p1 - p0
    if (is.na(d)) return(NA_character_)
    if (d > 0) return(paste0(exposure_levels[2], " > ", exposure_levels[1]))
    if (d < 0) return(paste0(exposure_levels[2], " < ", exposure_levels[1]))
    paste0(exposure_levels[2], " = ", exposure_levels[1])
  }
}

labels_for_term <- function(term, bases, desc) {
  parsed <- get_base_level(term, bases)
  base <- parsed$base
  lvl <- parsed$level

  if (!is.null(desc) && term %in% names(desc)) return(unname(desc[[term]]))

  if (!is.na(base) && grepl("^(primary_binaire_|secondary_binaire_)", base)) {
    pretty <- gsub("^(primary_binaire_|secondary_binaire_)", "", base)
    pretty <- gsub("_", " ", pretty)
    if (startsWith(base, "primary_binaire_")) return(paste0("Diagnostic principal : ", pretty))
    return(paste0("Comorbidité principale : ", pretty))
  }

  if (!is.na(base) && !is.null(desc) && base %in% names(desc)) {
    base_lab <- unname(desc[[base]])
    if (!is.na(lvl) && !identical(lvl, "Yes")) return(paste0(base_lab, " : ", lvl))
    return(base_lab)
  }

  if (!is.na(base) && !is.na(lvl)) return(paste0(base, " : ", lvl))
  term
}

section_for_term <- function(term, bases, var_to_section) {
  if (is.null(var_to_section)) return("Covariables")
  parsed <- get_base_level(term, bases)
  base <- parsed$base
  if (!is.na(base) && base %in% names(var_to_section)) return(unname(var_to_section[[base]]))
  if (term %in% names(var_to_section)) return(unname(var_to_section[[term]]))
  "Autres"
}

pvals <- mapply(
  p_value_for_term,
  term = bal$term,
  type = bal$Type,
  MoreArgs = list(
    data = df,
    exposure = "rhc",
    bases = cols_to_include_baseline
  ),
  SIMPLIFY = TRUE,
  USE.NAMES = FALSE
)

or_stats <- t(
  mapply(
    logit_or_for_term,
    term = bal$term,
    type = bal$Type,
    MoreArgs = list(
      data = df,
      exposure = "rhc",
      bases = cols_to_include_baseline,
      ref_overrides = ref_overrides
    ),
    SIMPLIFY = TRUE,
    USE.NAMES = FALSE
  )
)
or_stats <- as.data.frame(or_stats)

dirs <- mapply(
  direction_for_term,
  term = bal$term,
  type = bal$Type,
  MoreArgs = list(
    data = df,
    exposure = "rhc",
    bases = cols_to_include_baseline,
    exposure_levels = levels(df$rhc)
  ),
  SIMPLIFY = TRUE,
  USE.NAMES = FALSE
)

# Recrée un mapping de sections identique au tableau initial (sans dépendre
# d'objets définis dans d'autres chunks, qui peuvent être modifiés).
vars_demo <- c("age", "sex", "race", "education_years", "income", "insurance_class")
vars_scores <- c("adl_score", "DASI_score", "glasgow_score", "apache_score", "dnr_status")
vars_comorb <- c(
  "comorbidity_cardiovascular",
  "comorbidity_congestive_heart",
  "comorbidity_myocardial_infarction",
  "comorbidity_chronic_pulmonary",
  "comorbidity_renal",
  "comorbidity_liver",
  "comorbidity_upper_gi_bleeding",
  "comorbidity_dementia",
  "comorbidity_psych",
  "comorbidity_malignancy",
  "comorbidity_immunosuppression",
  "comorbidity_transfer"
)
vars_diag_other <- c(
  "diagnosis_respiratory",
  "diagnosis_cardiovascular",
  "diagnosis_neurological",
  "diagnosis_gastrointestinal",
  "diagnosis_renal",
  "diagnosis_metabolic",
  "diagnosis_hematologic",
  "diagnosis_sepsis",
  "diagnosis_trauma",
  "diagnosis_orthopedic"
)
vars_cancer <- c("cancer_YN", "cancer")
vars_clinical <- c(
  "weight", "mean_blood_pressure", "heart_rate",
  "respiratory_rate", "temperature", "pa_fi_ratio",
  "urine_output"
)
vars_bio <- c(
  "wbc", "albumin", "hematocrit", "bilirubin",
  "creatinine", "sodium", "potassium", "paco2", "ph"
)

primary_columns <- grep("^(primary_binaire_|secondary_binaire_)", cols_to_include_baseline, value = TRUE)
primary_binaire_columns <- grep("^primary_binaire_", primary_columns, value = TRUE)
secondary_binaire_columns <- grep("^secondary_binaire_", primary_columns, value = TRUE)

var_to_section_local <- c(
  stats::setNames(rep("Démographie / socio-économique", length(intersect(vars_demo, cols_to_include_baseline))), intersect(vars_demo, cols_to_include_baseline)),
  stats::setNames(rep("Statut fonctionnel / scores", length(intersect(vars_scores, cols_to_include_baseline))), intersect(vars_scores, cols_to_include_baseline)),
  stats::setNames(rep("Comorbidités", length(intersect(vars_comorb, cols_to_include_baseline))), intersect(vars_comorb, cols_to_include_baseline)),
  stats::setNames(rep("Diagnostic principal (CAT1)", length(primary_binaire_columns)), primary_binaire_columns),
  stats::setNames(rep("Comorbidité principale (CAT2)", length(secondary_binaire_columns)), secondary_binaire_columns),
  stats::setNames(rep("Diagnostics", length(intersect(vars_diag_other, cols_to_include_baseline))), intersect(vars_diag_other, cols_to_include_baseline)),
  stats::setNames(rep("Cancer", length(intersect(vars_cancer, cols_to_include_baseline))), intersect(vars_cancer, cols_to_include_baseline)),
  stats::setNames(rep("Paramètres cliniques", length(intersect(vars_clinical, cols_to_include_baseline))), intersect(vars_clinical, cols_to_include_baseline)),
  stats::setNames(rep("Biologie", length(intersect(vars_bio, cols_to_include_baseline))), intersect(vars_bio, cols_to_include_baseline))
)

tab_p_smd <- data.frame(
  Section = vapply(bal$term, section_for_term, character(1), bases = cols_to_include_baseline, var_to_section = var_to_section_local),
  Label = vapply(bal$term, labels_for_term, character(1), bases = cols_to_include_baseline, desc = desc),
  Type = bal$Type,
  SMD = bal$Diff.Un,
  OR = or_stats$or,
  OR_lo = or_stats$lo,
  OR_hi = or_stats$hi,
  Sens = dirs,
  `p-value` = or_stats$p,
  check.names = FALSE
)

section_levels <- c(
  "Démographie / socio-économique",
  "Statut fonctionnel / scores",
  "Comorbidités",
  "Diagnostic principal (CAT1)",
  "Comorbidité principale (CAT2)",
  "Diagnostics",
  "Cancer",
  "Paramètres cliniques",
  "Biologie",
  "Autres"
)
tab_p_smd$Section <- factor(tab_p_smd$Section, levels = section_levels)

tab_p_smd <- tab_p_smd[order(as.integer(tab_p_smd$Section), -abs(tab_p_smd$SMD)), , drop = FALSE]
rownames(tab_p_smd) <- NULL
tab_p_smd$SMD <- round(tab_p_smd$SMD, 3)

tab_p_smd$`OR (IC95%)` <- ifelse(
  is.na(tab_p_smd$OR),
  NA_character_,
  ifelse(
    is.na(tab_p_smd$OR_lo) | is.na(tab_p_smd$OR_hi),
    ifelse(tab_p_smd$OR == 1, "Réf", sprintf("%.2f", tab_p_smd$OR)),
    sprintf("%.2f [%.2f; %.2f]", tab_p_smd$OR, tab_p_smd$OR_lo, tab_p_smd$OR_hi)
  )
)
tab_p_smd$`p-value` <- format.pval(tab_p_smd$`p-value`, digits = 3, eps = 0.001)

out <- tab_p_smd[, c("Label", "SMD", "OR (IC95%)", "Sens", "p-value"), drop = FALSE]
rownames(out) <- NULL

kbl <- knitr::kable(
  out,
  caption = "P-values, sens des différences (RHC vs non-RHC) et SMD (non ajusté)",
  row.names = FALSE,
  format = if (knitr::is_latex_output()) "latex" else "html",
  booktabs = TRUE,
  longtable = knitr::is_latex_output()
)
kbl <- kableExtra::kable_styling(
  kbl,
  full_width = !knitr::is_latex_output(),
  font_size = 9,
  latex_options = if (knitr::is_latex_output()) c("repeat_header") else c()
)

sec_rle <- rle(as.character(tab_p_smd$Section))
sec_ends <- cumsum(sec_rle$lengths)
sec_starts <- sec_ends - sec_rle$lengths + 1
for (i in seq_along(sec_rle$values)) {
  kbl <- kableExtra::pack_rows(
    kbl,
    sec_rle$values[[i]],
    sec_starts[[i]],
    sec_ends[[i]],
    bold = TRUE,
    italic = TRUE
  )
}
kbl
```

\newpage
