---
title: "Devoir Épidémiologie"
author: "Thomas Husson, Groupe 52"
prefer-pdf: true
format:
    html:
        toc: true
        toc-depth: 5
        toc-title: "Table of contents"
        toc-location: left
        toc-sticky: true
        number-sections: true
        theme: default
        css: styles.css

    docx:
        toc: true
        toc-depth: 5

    pdf:
        toc: true
        toc-depth: 2
        toc-title: "Table des matières"
        pdf-engine: xelatex
        pdf-engine-opts:
            - -interaction=nonstopmode
            - -halt-on-error
        number-sections: true
        code-block-bg: false
        header-includes: |
            % Force la police Computer Modern pour le titre principal
            \makeatletter
            \renewcommand{\maketitle}{
            \begin{center}
                {\Large\bfseries\rmfamily \@title \par}
                \vskip 1.5em
                {\large\rmfamily \@author \par}
                \vskip 1em
            \end{center}
            }
            \makeatother
            % Tous les titres en police par défaut LaTeX
            \usepackage{sectsty}
            \allsectionsfont{\rmfamily}
            % Hyphenation française
            \usepackage[french]{babel}
            % Style des commentaires dans les blocs de code
            \usepackage{xcolor}
            \definecolor{commentgray}{HTML}{7A7A7A}
            \providecommand{\CommentTok}[1]{#1}
            \AtBeginDocument{
            \renewcommand{\CommentTok}[1]{\textcolor{commentgray}{\textit{#1}}}
            }
            % Police "universelle" pour le code (XeLaTeX)
            \usepackage{fontspec}
            \IfFontExistsTF{Ubuntu Mono}{
              \setmonofont{Ubuntu Mono}[Scale=MatchLowercase]
            }{
              \IfFontExistsTF{DejaVu Sans Mono}{
                \setmonofont{DejaVu Sans Mono}[Scale=MatchLowercase]
              }{
                % fallback macOS (souvent dispo)
                \IfFontExistsTF{Menlo}{
                  \setmonofont{Menlo}[Scale=MatchLowercase]
                }{
                  \IfFontExistsTF{Monaco}{
                    \setmonofont{Monaco}[Scale=MatchLowercase]
                  }{
                    % sinon on garde la police mono par défaut
                  }
                }
              }
            }
            % Bloc de code R pour l'annexe (évite Shaded trop grand)
            \usepackage{listings}
            \lstset{
            language=R,
            basicstyle=\ttfamily\footnotesize\linespread{0.6}\selectfont\color{black},
            commentstyle=\itshape\color{commentgray},
            keywordstyle=\color{blue!60!black},
            stringstyle=\color{brown!60!black},
            showstringspaces=false,
            showspaces=false,
            showtabs=false,
            breaklines=true,
            breakatwhitespace=false,
            columns=fullflexible,
            xleftmargin=0.5em,
            xrightmargin=0.5em
            }

            \usepackage{etoolbox}
            \renewcommand{\contentsname}{}
            \AtBeginDocument{
                \addtocontents{toc}{\protect\smallskip}
                \let\oldtableofcontents\tableofcontents
                \renewcommand{\tableofcontents}{
                \begingroup
                    \footnotesize
                    \setlength{\parskip}{2pt}
                    \oldtableofcontents
                \endgroup
                }
            }
            \setcounter{tocdepth}{5}
            \makeatletter
            \renewcommand{\@tocrmarg}{0pt}
            \makeatother

            \usepackage{fvextra}
            \usepackage[section]{placeins}

            % Gestion des chunks de code
            \DefineVerbatimEnvironment{Highlighting}{Verbatim}{breaklines,commandchars=\\\{\}}

            \usepackage{needspace}
            \usepackage{float}
            \floatplacement{figure}{H}
            \floatplacement{table}{H}
            % \usepackage{rotating} % (désactivé)

            \newcommand{\sectionbreak}{\needspace{5\baselineskip}}
            \setlength{\parindent}{0pt}
            \setlength{\parskip}{4pt}

            \usepackage[most]{tcolorbox}
            \usepackage{color}
            \definecolor{lightgray}{gray}{0.95}
            \newtcolorbox{graybox}{colback=gray!10!white,colframe=black,boxrule=0.6pt,arc=1mm,left=6pt,right=6pt,top=4pt,bottom=4pt}
            \newtcolorbox{codebox}{breakable,colback=blue!5!white,colframe=blue!50!black,boxrule=0.5pt,arc=1mm,left=4pt,right=4pt,top=3pt,bottom=3pt}
            \DefineVerbatimEnvironment{CodeBoxContent}{Verbatim}{fontsize=\small,breaklines,breakanywhere}

            \renewcommand{\thesection}{\arabic{section}}
            \renewcommand{\thesubsection}{\thesection.\Alph{subsection}}
            \renewcommand{\thesubsubsection}{\thesubsection.\arabic{subsubsection}}

geometry: margin=2.5cm
---

```{r}
#| label: setup
#| include: false
#| echo: false
library(forecast)
library(plotrix)
library(randomForest)
library(dplyr)
library(tidyr)
library(epiR)
library(viridisLite)
library(ggplot2)
library(binom)
library(survminer)
library(pROC)
library(treemap)
library(psy)
library(MASS)
library(rpart)
library(rpart.plot)
library(plotly)
library(lmerTest)
library(psych)
library(lme4)
library(prettyR)
library(zoo)
library(kableExtra)
library(gtsummary)
library(lattice)
library(survey)
library(corrplot)
library(mice)
library(paletteer)
library(skimr)
library(nord)
library(wesanderson)
library(lubridate)
library(qgraph)
library(nlme)
library(pwr)
library(ape)
library(survival)
library(gmodels)
library(httpgd)
library(e1071)
library(psy)
library(reshape2)
knitr::opts_chunk$set(echo = TRUE)
```

```{r}
#| label: extract code chunks
#| echo: false
#| include: false
#| results: hide
#| message: false
#| warning: false
#file_qmd <- "/Users/thomashusson/Documents/Projets/M2biostatistiques/devoir_stats_avancees/devoir_stats_avancees.qmd"

#extraction du code R pour le mettre à la fin du quarto md
detect_qmd_path <- function() {
    candidates <- c(
        knitr::current_input(),
        Sys.getenv("QUARTO_DOCUMENT_PATH", ""),
        Sys.getenv("QUARTO_INPUT_FILE", ""),
        "devoir_epidemio.qmd",
        file.path("S2", "devoir_epidemio", "devoir_epidemio.qmd")
    )
    candidates <- unique(candidates[nzchar(candidates)])
    for (p in candidates) {
        if (file.exists(p)) return(normalizePath(p, winslash = "/", mustWork = TRUE))
    }
    NA_character_
}

file_qmd <- detect_qmd_path()
if (is.na(file_qmd)) {
    warning("Extraction des chunks R sautée : impossible de localiser le .qmd (problème de working directory / IDE).")
} else {
    lines <- readLines(file_qmd, warn = FALSE)

    # trouver les débuts de chunks R
    starts <- grep("^```\\{r\\b", lines)
    code_r <- character(0)

    for (s in starts) {
        if (s >= length(lines)) next
        rel_end <- which(grepl("^```\\s*$", lines[(s + 1):length(lines)]))[1]
        if (is.na(rel_end)) {
            warning("Extraction des chunks R partielle : fin de chunk manquante après la ligne ", s, ".")
            next
        }
        e <- s + rel_end

        # lignes à l’intérieur du chunk (excluant les balises de début et fin)
        chunk_lines <- lines[(s + 1):(e - 1)]

        # filtrer : garder seulement les lignes qui **ne sont pas des options Quarto**
        real_code <- chunk_lines[!grepl("^\\s*#\\|", chunk_lines)]
        code_r <- c(code_r, real_code, "")
    }

    outfile <- file.path(dirname(file_qmd), "all_chunks_code.R")
    cat(code_r, file = outfile, sep = "\n")
}
```

\newpage

::: callout-important
**Utilisation de l'IA**

Des LLMs ont été utilisés à plusieurs reprises dans ce devoir, pour deux tâches principales :

-   En cas de problème d'exécution du code R (pour suggérer correction et amélioration)

-   Pour amélioration du rendu depuis un fichier Quarto Markdown vers PDF.

Utilisation de Gemini pour le rendu Quarto et Github Copilot pour le code R.
:::

\newpage

# Introduction

## Énoncé du devoir

-   Étude observationnelle réalisée en unité de soins intensifs

-   Question : efficacité de la pose d’une sonde de Swan Ganz (*Right Heart Catheterization*, RHC) sur la mortalité des patients critiques, en tenant compte des facteurs pronostiques et des risques associés à cette procédure invasive.

-   Objectif : évaluer l’apport de la procédure de cathétérisme cardiaque droit sur la mortalité́, en tenant compte des nombreux facteurs pronostiques.

-   Source : Connors et al. (1996): The effectiveness of RHC in the initial care of critically ill patients. J American Medical Association 276:889-897.

## Contexte

-   Cathéter de Swan Ganz : dispositif médical diagnostique et thérapeutique mesurant en temps réel le débit et les pressions sanguines dans les cavités cardiaques droites et l’artère pulmonaire par cathétérisme cardiaque droit (RHC).

-   Utilisé en réanimation à partir des années 1970, mais remis en question après réévaluation du rapport bénéfice/risque.

-   Études randomisées contrôlées difficiles à réaliser pour des raisons éthiques, car de nombreux praticiens considèrent que ne pas utiliser la sonde de Swan-Ganz pourrait entraîner une perte de chances pour les patients.

-   Étude observationnelle conçue par Connors et al. pour aborder la question d’un point de vue épidémiologique, avec une cohorte prospective multicentrique de 5735 patients adultes hospitalisés en réanimation pour une déficience d’organe parmi 9 prédéfinies, dont 2184 ont eu un RHC.

-   Données rapportées : survie à J30, durée d’hospitalisation en réanimation et hospitalisation traditionnelle, coût du séjour, intensité des soins reçus.

## Plan du devoir

-   Data-management : nettoyage du jeu de données, renommage des variables et de leurs catégories, remise à l’échelle le cas échéant, prise en compte des données aberrantes ou manquantes.

-   Analyse descriptive univariée de la population, des différentes variables et de leur répartition au sein de la cohorte.

-   Analyse bivariée de ces variables au sein de sous-groupes : chez les patients ayant reçu ou non un RHC, ainsi que chez les patients décédés ou non à J30, afin de mettre en évidence une éventuelle différence significative entre les groupes.

-   Analyse multivariée pour répondre à la question posée : la réalisation d’un cathétérisme cardiaque droit est-elle bénéfique au patient, toute covariable d’ajustement étant comparable par ailleurs ?

-   Pour éviter un biais d’indication et améliorer la comparabilité des patients, un score de propension à la réalisation d'un cathétérisme cardiaque droit a été conçu par régression logistique multiple, permettant un ajustement sur un grand nombre de variables de confusion potentielles.

-   Analyse de survie à J30, comparant les populations ayant reçu ou non le RHC, toute chose étant comparable par ailleurs grâce à l’ajustement sur le score de propension.

-   Conclusion : synthèse des résultats, discussion des limites de l’étude, implications cliniques et perspectives de recherche future.

# Data-management

```{r}
#| label: data-management
#| echo: false
#| message: false
#| warning: false
#| results: hide
# Charger les données
df <- read.csv2("/Users/thomashusson/Documents/Projets/M2biostatistiques/S2/devoir_epidemio/rhc devoir épidémio-RC csv.csv", header = TRUE, stringsAsFactors = FALSE)
summary(df)
colnames(df)
str(df)
skimr::skim(df)
```

-   Le fichier contient 5735 observations et 63 variables, avec des types de données variés (numériques, caractères, facteurs).

-   La première colonne et la dernière sont inutiles pour l’analyse (identifiant et index), et seront supprimées.

-   Les variables de date sont au format caractère et doivent être converties en format date pour une manipulation plus facile.

-   Les variables de type "Yes"/"No" seront converties en facteurs pour faciliter l’analyse statistique.

-   Les colonnes sont renommées pour faciliter leur manipulation et leur compréhension.

## Nettoyage et renommage des variables

```{r}
#| label: nettoyage_renommage
#| echo: false
#| message: false
#| warning: false
#| results: hide
# Supprimer les colonnes inutile (ROWNAMES et PTID) en appelant explictement les noms des colonnes à supprimer
df <- df[, !(colnames(df) %in% c("ROWNAMES", "PTID"))]
colnames(df)
```

```{r}
#| echo: false
#| message: false
#| warning: false
#| results: hide
# Renommer les colonnes 
# syntaxe : names(df)[names(df) == "ANCIEN_NOM"] <- "NOUVEAU_NOM"
names(df)[names(df) == "CAT1"] <- "primary_disease_category"
names(df)[names(df) == "CAT2"] <- "secondary_disease_category"
names(df)[names(df) == "CA"] <- "cancer"
names(df)[names(df) == "SADMDTE"] <- "date_admission"
names(df)[names(df) == "DSCHDTE"] <- "date_discharge"
names(df)[names(df) == "DTHDTE"] <- "date_death"
names(df)[names(df) == "LSTCTDTE"] <- "date_last_news"
names(df)[names(df) == "DEATH"] <- "death_180d"

names(df)[names(df) == "CARDIOHX"] <- "comorbidity_cardiovascular"
names(df)[names(df) == "CHFHX"] <- "comorbidity_congestive_heart"
names(df)[names(df) == "DEMENTHX"] <- "comorbidity_dementia"
names(df)[names(df) == "PSYCHHX"] <- "comorbidity_psych"
names(df)[names(df) == "CHRPULHX"] <- "comorbidity_chronic_pulmonary"
names(df)[names(df) == "RENALHX"] <- "comorbidity_renal"
names(df)[names(df) == "LIVERHX"] <- "comorbidity_liver"
names(df)[names(df) == "GIBLEDHX"] <- "comorbidity_upper_gi_bleeding"
names(df)[names(df) == "MALIGHX"] <- "comorbidity_malignancy"
names(df)[names(df) == "IMMUNHX"] <- "comorbidity_immunosuppression"
names(df)[names(df) == "TRANSHX"] <- "comorbidity_transfer"
names(df)[names(df) == "AMIHX"] <- "comorbidity_myocardial_infarction"

names(df)[names(df) == "AGE"] <- "age"
names(df)[names(df) == "SEX"] <- "sex"
names(df)[names(df) == "EDU"] <- "education_years"
names(df)[names(df) == "SURV2MD1"] <- "survival_probability"
names(df)[names(df) == "DAS2D3PC"] <- "DASI_score"
names(df)[names(df) == "T3D30"] <- "time_to_death_if_death_within_30d"
names(df)[names(df) == "DTH30"] <- "death_30d"

names(df)[names(df) == "APS1"] <- "apache_score"
names(df)[names(df) == "SCOMA1"] <- "coma_score"
names(df)[names(df) == "MEANBP1"] <- "mean_blood_pressure"
names(df)[names(df) == "WBLC1"] <- "wbc"
names(df)[names(df) == "HRT1"] <- "heart_rate"
names(df)[names(df) == "RESP1"] <- "respiratory_rate"
names(df)[names(df) == "TEMP1"] <- "temperature"
names(df)[names(df) == "PAFI1"] <- "pa_fi_ratio"
names(df)[names(df) == "ALB1"] <- "albumin"
names(df)[names(df) == "HEMA1"] <- "hematocrit"
names(df)[names(df) == "BILI1"] <- "bilirubin"
names(df)[names(df) == "CREA1"] <- "creatinine"
names(df)[names(df) == "SOD1"] <- "sodium"
names(df)[names(df) == "POT1"] <- "potassium"
names(df)[names(df) == "PACO21"] <- "paco2"
names(df)[names(df) == "PH1"] <- "ph"

names(df)[names(df) == "SWANG1"] <- "rhc"
names(df)[names(df) == "WTKILO1"] <- "weight"
names(df)[names(df) == "DNR1"] <- "dnr_status"
names(df)[names(df) == "NINSCLAS"] <- "insurance_class"

names(df)[names(df) == "RESP"] <- "diagnosis_respiratory"
names(df)[names(df) == "CARD"] <- "diagnosis_cardiovascular"
names(df)[names(df) == "NEURO"] <- "diagnosis_neurological"
names(df)[names(df) == "GASTR"] <- "diagnosis_gastrointestinal"
names(df)[names(df) == "RENAL"] <- "diagnosis_renal"
names(df)[names(df) == "META"] <- "diagnosis_metabolic"
names(df)[names(df) == "HEMA"] <- "diagnosis_hematologic"
names(df)[names(df) == "SEPS"] <- "diagnosis_sepsis"
names(df)[names(df) == "TRAUMA"] <- "diagnosis_trauma"
names(df)[names(df) == "ORTHO"] <- "diagnosis_orthopedic"

names(df)[names(df) == "ADLD3P"] <- "adl_score"
names(df)[names(df) == "URIN1"] <- "urine_output"
names(df)[names(df) == "RACE"] <- "race"
names(df)[names(df) == "INCOME"] <- "income"
```

```{r}
#| echo: false
#| message: false
#| warning: false
#| results: hide
#| include: false
# Ajout d'une description des variables
desc <- c(
  primary_disease_category = "Diagnostic principal",
  secondary_disease_category = "Comorbidité principale",
  cancer = "Cancer (No, Yes, Metastatic)",
  date_admission = "Date d'admission",
  date_discharge = "Date de sortie",
  date_death = "Date de décès",
  date_last_news = "Date des dernières nouvelles",
  death_180d = "Décès à 180 jours (Yes/No)",

  comorbidity_cardiovascular = "Antécédent : cardiovasculaire",
  comorbidity_congestive_heart = "Antécédent : insuffisance cardiaque",
  comorbidity_dementia = "Antécédent : démence",
  comorbidity_psych = "Antécédent : psychiatrique",
  comorbidity_chronic_pulmonary = "Antécédent : respiratoire chronique",
  comorbidity_renal = "Antécédent : rénal",
  comorbidity_liver = "Antécédent : hépatique",
  comorbidity_upper_gi_bleeding = "Antécédent : hémorragie digestive haute",
  comorbidity_malignancy = "Antécédent : cancer",
  comorbidity_immunosuppression = "Antécédent : immunodépression",
  comorbidity_transfer = "Transfert (> 24h)",
  comorbidity_myocardial_infarction = "Antécédent : infarctus du myocarde",

  age = "Âge (années)",
  sex = "Sexe",
  education_years = "Niveau d'études (années)",
  survival_probability = "Probabilité de survie prédite",
  DASI_score = "Score DASI",
  death_30d = "Décès à 30 jours",

  apache_score = "Score APACHE",
  coma_score = "Score de coma",
  mean_blood_pressure = "Pression artérielle moyenne",
  wbc = "Leucocytes (x10^9/L)",
  heart_rate = "Fréquence cardiaque (bpm)",
  respiratory_rate = "Fréquence respiratoire (rpm)",
  temperature = "Température (°C)",
  pa_fi_ratio = "Rapport PaO2/FiO2",
  albumin = "Albumine (g/L)",
  hematocrit = "Hématocrite (%)",
  bilirubin = "Bilirubine (mg/L)",
  creatinine = "Créatinine (mg/L)",
  sodium = "Sodium (mmol/L)",
  potassium = "Potassium (mmol/L)",
  paco2 = "PaCO2",
  ph = "pH",

  rhc = "Cathétérisme cardiaque droit (RHC)",
  weight = "Poids (kg)",
  dnr_status = "Statut de non-réanimation (DNR)",
  insurance_class = "Classe d'assurance",

  diagnosis_respiratory = "Diagnostic : respiratoire",
  diagnosis_cardiovascular = "Diagnostic : cardiovasculaire",
  diagnosis_neurological = "Diagnostic : neurologique",
  diagnosis_gastrointestinal = "Diagnostic : gastro-intestinal",
  diagnosis_renal = "Diagnostic : rénal",
  diagnosis_metabolic = "Diagnostic : métabolique",
  diagnosis_hematologic = "Diagnostic : hématologique",
  diagnosis_sepsis = "Diagnostic : sepsis",
  diagnosis_trauma = "Diagnostic : traumatique",
  diagnosis_orthopedic = "Diagnostic : orthopédique",

  adl_score = "Score ADL",
  urine_output = "Diurèse",
  race = "Origine / race (selon codage de la base)",
  income = "Revenu (selon codage de la base)"
)
```

## Conversion des types de données

```{r}
#| label: conversion_dates_facteurs
#| echo: false
#| message: false
#| warning: false
#| results: hide
#| include: false
#| eval: true

# Conversion des dates (les chaînes vides -> NA pour éviter les warnings)
df$date_admission[df$date_admission == ""] <- NA
df$date_discharge[df$date_discharge == ""] <- NA
df$date_death[df$date_death == ""] <- NA
df$date_last_news[df$date_last_news == ""] <- NA

# Conversion en format date
df$date_admission <- as.Date(df$date_admission, format = "%d/%m/%Y")
df$date_discharge <- as.Date(df$date_discharge, format = "%d/%m/%Y")
df$date_death <- as.Date(df$date_death, format = "%d/%m/%Y")
df$date_last_news <- as.Date(df$date_last_news, format = "%d/%m/%Y")

str(df$date_death)
df$date_death <- as.Date(df$date_death, format = "%d/%m/%Y")
str(df$date_death)

# Facteurs et numériques
df$death_180d <- factor(df$death_180d, levels = c("No", "Yes"))

df$primary_disease_category <- factor(
    df$primary_disease_category, 
    levels = c("COPD","MOSF w/Sepsis","MOSF w/Malignancy","ARF","CHF","Coma","Cirrhosis","Lung Cancer","Colon Cancer"), 
    labels = c("BPCO","Choc septique","Choc sur cancer","Insuffisance rénale aiguë","Insuffisance cardiaque","Coma","Cirrhose","Cancer du poumon","Cancer du côlon")
    )
unique(df$primary_disease_category)
table(df$primary_disease_category)

df$secondary_disease_category <- factor(
    df$secondary_disease_category, 
    levels = c("", "MOSF w/Sepsis","MOSF w/Malignancy", "Coma","Cirrhosis","Lung Cancer","Colon Cancer"), 
    labels = c("Pas de comorbidité","Choc septique","Choc sur cancer", "Coma","Cirrhose","Cancer du poumon","Cancer du côlon")
    )

df$comorbidity_cardiovascular <- factor(df$comorbidity_cardiovascular, levels = c(0, 1), labels = c("No", "Yes"))
df$comorbidity_congestive_heart <- factor(df$comorbidity_congestive_heart, levels = c(0, 1), labels = c("No", "Yes"))
df$comorbidity_dementia <- factor(df$comorbidity_dementia, levels = c(0, 1), labels = c("No", "Yes"))
df$comorbidity_psych <- factor(df$comorbidity_psych, levels = c(0, 1), labels = c("No", "Yes"))
df$comorbidity_chronic_pulmonary <- factor(df$comorbidity_chronic_pulmonary, levels = c(0, 1), labels = c("No", "Yes"))
df$comorbidity_renal <- factor(df$comorbidity_renal, levels = c(0, 1), labels = c("No", "Yes"))
df$comorbidity_liver <- factor(df$comorbidity_liver, levels = c(0, 1), labels = c("No", "Yes"))
df$comorbidity_upper_gi_bleeding <- factor(df$comorbidity_upper_gi_bleeding, levels = c(0, 1), labels = c("No", "Yes"))
df$comorbidity_malignancy <- factor(df$comorbidity_malignancy, levels = c(0, 1), labels = c("No", "Yes"))
df$comorbidity_immunosuppression <- factor(df$comorbidity_immunosuppression, levels = c(0, 1), labels = c("No", "Yes"))
df$comorbidity_transfer <- factor(df$comorbidity_transfer, levels = c(0, 1), labels = c("No", "Yes"))
df$comorbidity_myocardial_infarction <- factor(df$comorbidity_myocardial_infarction, levels = c(0, 1), labels = c("No", "Yes"))
#recodage de la variable cancer (No, Yes, Metastatic en No, Localisé, Metastatic)
df$cancer <- factor(df$cancer, levels = c("No", "Yes", "Metastatic"), labels = c("No", "Localisé", "Metastatic"))
#créer une variable binaire pour le cancer (Yes/No) à partir de la variable cancer (No, Localisé, Metastatic, codé Yes si Localisé ou Metastatic, No sinon)
df$cancer_YN <- ifelse(df$cancer %in% c("Localisé", "Metastatic"), "Yes", "No")
table(df$cancer_YN)
df$sex <- factor(df$sex, levels = c("Male", "Female"))
df$death_30d <- factor(df$death_30d, levels = c("No", "Yes"))
df$apache_score <- as.numeric(df$apache_score)
df$coma_score <- as.numeric(df$coma_score)
df$heart_rate <- as.numeric(df$heart_rate)
df$sodium <- as.numeric(df$sodium)
df$dnr_status <- factor(df$dnr_status, levels = c("No", "Yes"))
df$insurance_class <- factor(
    df$insurance_class,
    levels = c(
        "No insurance",
        "Medicaid",
        "Medicare",
        "Medicare & Medicaid",
        "Private",
        "Private & Medicare"
    )
)
df$diagnosis_respiratory <- factor(df$diagnosis_respiratory, levels = c("No", "Yes"))
df$diagnosis_cardiovascular <- factor(df$diagnosis_cardiovascular, levels = c("No", "Yes"))
df$diagnosis_neurological <- factor(df$diagnosis_neurological, levels = c("No", "Yes"))
df$diagnosis_gastrointestinal <- factor(df$diagnosis_gastrointestinal, levels = c("No", "Yes"))
df$diagnosis_renal <- factor(df$diagnosis_renal, levels = c("No", "Yes"))
df$diagnosis_metabolic <- factor(df$diagnosis_metabolic, levels = c("No", "Yes"))
df$diagnosis_hematologic <- factor(df$diagnosis_hematologic, levels = c("No", "Yes"))
df$diagnosis_sepsis <- factor(df$diagnosis_sepsis, levels = c("No", "Yes"))
df$diagnosis_trauma <- factor(df$diagnosis_trauma, levels = c("No", "Yes"))
df$diagnosis_orthopedic <- factor(df$diagnosis_orthopedic, levels = c("No", "Yes"))
df$adl_score <- as.numeric(df$adl_score)
df$race <- factor(df$race)
df$income <- as.character(df$income)
df$income[df$income == "> $50k"] <- "Over $50k"
df$income <- factor(df$income, levels = c("Under $11k", "$11-$25k", "$25-$50k", "Over $50k"))
df$rhc <- factor(df$rhc, levels = c("No RHC", "RHC"))

#recodage en binaire des primary_disease_category et secondary_disease_category (présence ou absence de chaque catégorie de maladie)
df$primary_binaire_BPCO <- ifelse(df$primary_disease_category == "BPCO", "Yes", "No")
df$primary_binaire_choc_septique <- ifelse(df$primary_disease_category == "Choc septique", "Yes", "No")
df$primary_binaire_choc_sur_cancer <- ifelse(df$primary_disease_category == "Choc sur cancer", "Yes", "No")
df$primary_binaire_insuffisance_renale_aigue <- ifelse(df$primary_disease_category == "Insuffisance rénale aiguë", "Yes", "No")
df$primary_binaire_insuffisance_cardiaque <- ifelse(df$primary_disease_category == "Insuffisance cardiaque", "Yes", "No")
df$primary_binaire_coma <- ifelse(df$primary_disease_category == "Coma", "Yes", "No")
df$primary_binaire_cirrhose <- ifelse(df$primary_disease_category == "Cirrhose", "Yes", "No")
df$primary_binaire_cancer_du_poumon <- ifelse(df$primary_disease_category == "Cancer du poumon", "Yes", "No")
df$primary_binaire_cancer_du_colon <- ifelse(df$primary_disease_category == "Cancer du côlon", "Yes", "No")
#recodage de la variable secondary_disease_category en binaire (présence ou absence de chaque catégorie de maladie)
df$secondary_binaire_choc_septique <- ifelse(df$secondary_disease_category == "Choc septique", "Yes", "No")
df$secondary_binaire_choc_sur_cancer <- ifelse(df$secondary_disease_category == "Choc sur cancer", "Yes", "No")
df$secondary_binaire_coma <- ifelse(df$secondary_disease_category == "Coma", "Yes", "No")
df$secondary_binaire_cirrhose <- ifelse(df$secondary_disease_category == "Cirrhose", "Yes", "No")
df$secondary_binaire_cancer_du_poumon <- ifelse(df$secondary_disease_category == "Cancer du poumon", "Yes", "No")
df$secondary_binaire_cancer_du_colon <- ifelse(df$secondary_disease_category == "Cancer du côlon", "Yes", "No")
df$secondary_binaire_pas_de_comorbidite <- ifelse(df$secondary_disease_category == "Pas de comorbidité", "Yes", "No")
str(df)
```

## Vérification de la cohérence des dates

### Vérification de la cohérence entre date de décès et date des dernières nouvelles

-   Il existe une colonne codant pour la date de décès et une codant pour la date des dernières nouvelles.

-   Pour les patients décédés, on vérifie que la date de décès correspond à la date des dernières nouvelles

```{r}
#| label: verification_dates
#| echo: false
#| message: false
#| results: hide
#| warning: false
#| include: false
#| eval: true
#vérification du format des datese 
is.Date(df$date_death)
is.Date(df$date_last_news) 
# Vérification de la cohérence entre date_death et date_last_news pour les patients décédés
incoherent_death_dates <- df$death_180d == "Yes" & df$date_death != df$date_last_news
sum(incoherent_death_dates) # Nombre de cas incohérents
```

-   Il existe `r sum(incoherent_death_dates)` cas où les dates des dernières nouvelles sont incohérentes (soit postérieure à la date de décès, soit antérieure) : pour ces patients, on propose de corriger la date des dernières nouvelles en la remplaçant par la date de décès.

```{r}
#| echo: false
#| message: false
#| warning: false
#| results: hide
#| include: false
#| eval: true
# Correction des dates incohérentes
df$date_last_news[incoherent_death_dates] <- df$date_death[incoherent_death_dates]
# Vérification après correction
incoherent_death_dates_after <- df$death_180d == "Yes" & df$date_death != df$date_last_news
sum(incoherent_death_dates_after) # Nombre de cas incohérents après correction (devrait être 0)
```

-   Après correction il existe `r sum(incoherent_death_dates_after)` cas incohérents, ce qui correspond à une correction réussie de tous les cas de dates incohérentes entre date de décès et date des dernières nouvelles.

### Vérification de la cohérence entre date de sortie d'hospitalisation et date des dernières nouvelles

-   On vérifie que la date de sortie d'hospitalisation n'est pas postérieure à la date des dernières nouvelles, ce qui serait incohérent.

```{r}
#| label: verification_dates_discharge
#| echo: false
#| message: false
#| warning: false
#| results: hide
#| include: false
#| eval: true
# vérification du format des dates
is.Date(df$date_discharge)
is.Date(df$date_last_news)
# Vérification de la cohérence entre date_discharge et date_last_news
incoherent_discharge_dates <- df$date_discharge > df$date_last_news
sum(incoherent_discharge_dates) # Nombre de cas incohérents
```

```{r}
#| echo: false
#| message: false
#| warning: false
#| results: hide
#| include: false
# Vérification du patient avec date de sortie d'hospitalisation inconnue
patient_missing_discharge <- is.na(df$date_discharge)
sum(patient_missing_discharge) # Nombre de patients avec date de sortie d'hospitalisation inconnue
# Vérification du statut de décès de ce patient
if (df$death_180d[patient_missing_discharge] == "Yes") {
    df$date_death[patient_missing_discharge]
} else {
    cat("Le patient n'est pas décédé)")
}
# Calcul de la différence entre la date de décès et la date d'admission pour ce patient
days_missing_discharge <- as.numeric(df$date_death[patient_missing_discharge] - df$date_admission[patient_missing_discharge])
days_missing_discharge
```

-   1 patient a une date de sortie d'hospitalisation inconnue

-   Une vérification rapide montre qu'il est décédé `r days_missing_discharge` jours après son admission. On ne peut pas affirmer que le patient est sorti entre temps de son hospitalisation.

# Description du jeu de données

## Vue d’ensemble du jeu de données

-   Nombre d'observations et de variables

```{r}
#| label: tbl-data-summary
#| tbl-cap: "Nombre d'observations et de variables"
#| echo: false
#| message: false
#| warning: false
#| results: asis

n_rows <- nrow(df)
n_cols <- ncol(df)

tab <- data.frame(
    Nom = "df",
    `Nombre d'observations` = n_rows,
    `Nombre de variables` = n_cols,
    check.names = FALSE
)

knitr::kable(tab, booktabs = TRUE)
```

-   Types de variables (catégorielles, numériques, dates)

```{r}
#| label: tbl-variable-types
#| tbl-cap: "Types de variables"
#| echo: false
#| message: false
#| warning: false
#| results: asis
col_type <- sapply(df, function(x) class(x)[1])
col_type[col_type %in% c("Date", "POSIXct", "POSIXlt")] <- "Date"
col_type[col_type %in% c("factor", "ordered")] <- "factor"
col_type[col_type %in% c("numeric", "integer")] <- "numeric"

type_freq <- sort(table(col_type), decreasing = TRUE)
type_freq_str <- paste(names(type_freq), as.integer(type_freq), sep = " : ", collapse = ", ")

tab <- data.frame(
    Type = names(type_freq),
    `Nombre` = as.integer(type_freq),
    check.names = FALSE
)
knitr::kable(tab, booktabs = TRUE)
```

## Variables catégorielles

-   Nom des variables catégorielles

```{r}
#| label: tbl-categorical-variables
#| tbl-cap: "Variables catégorielles"
#| echo: false
#| message: false
#| warning: false
#| results: asis
cat_cols <- names(col_type)[col_type == "factor"]
cat_cols <- intersect(cat_cols, names(df))
cat_vars_df <- data.frame(
    Variable = cat_cols,
    check.names = FALSE,
    Description = desc[cat_cols],
    row.names = NULL
)
knitr::kable(cat_vars_df, booktabs = TRUE)
```

-   On peut séparer les variables catégorielles en plusieurs "sous-catégories" selon leur thème : comorbidités, diagnostics, variables sociodémographiques, etc.

```{r}
#| label: tbl-categorical-subcategories
#| echo: false
#| message: false
#| warning: false
#| results: hide
# Séparation des variables catégorielles en sous-catégories thématiques
cat_cols_disease_category <- grep("disease_category", cat_cols, value = TRUE)
cat_cols_cancer <- grep("cancer", cat_cols, value = TRUE)
cat_cols_comorbidity <- grep("comorbidity", cat_cols, value = TRUE)
cat_cols_diagnosis <- grep("diagnosis", cat_cols, value = TRUE)
cat_cols_death <- grep("death", cat_cols, value = TRUE)
cat_cols_demographic <- c("sex", "dnr_status", "insurance_class", "race", "income")
cat_cols_RHC <- grep("rhc", cat_cols, value = TRUE)
```

### Diagnostic principal et comorbidité principale

```{r}
#| label: fig-categorical-distribution
#| fig-cap: "Distribution des modalités (diagnostic principal et comorbidité principale)"
#| fig-width: 10
#| fig-height: 4.6
#| echo: false
#| message: false
#| warning: false
#| results: hide

# Création de deux barplots côte à côte pour les variables de catégorie de maladie principale et de comorbidité principale
df_descriptif <- df

# Calcul des effectifs pour les catégories de maladie principale et de comorbidité principale
counts_primary <- sort(table(df_descriptif$primary_disease_category), decreasing = FALSE)
counts_secondary <- sort(table(df_descriptif$secondary_disease_category), decreasing = FALSE)

# Disposition côte à côte des barplots
op <- par(no.readonly = TRUE)
on.exit(par(op), add = TRUE)
par(mfrow = c(1, 2))
par(mai = c(0.9, 1.75, 0.9, 0.25))  # marge gauche fixe (à ajuster)

# Création des barplots 
barplot(
    counts_primary,
    names.arg = names(counts_primary),
    main = "Diagnostic principal",
    xlab = "Nombre de patients",
    horiz = TRUE,
    col = nord::nord("frost", length(counts_primary)),
    las = 2,
    cex.names = 0.75,
    cex.axis = 0.8,
    cex.lab = 0.9,
    cex.main = 0.9
)

barplot(
    counts_secondary,
    names.arg = names(counts_secondary),
    main = "Comorbidité principale",
    xlab = "Nombre de patients",
    horiz = TRUE,
    col = nord::nord("aurora", length(counts_secondary)),
    las = 2,
    cex.names = 0.75,
    cex.axis = 0.8,
    cex.lab = 0.9,
    cex.main = 0.9
)
```

### Diagnostic et comorbidités (variables "Yes"/"No")

-   Les variables de diagnostic et de comorbidités sont codées "Yes"/"No". On peut visualiser la distribution des modalités pour chacune de ces variables à l'aide de diagrammes en batons (barplots).

#### Diagnostics

-   Il existe 10 variables de diagnostic codées "Yes"/"No" : respiratoire, cardiovasculaire, neurologique, gastro-intestinal, rénal, métabolique, hématologique, sepsis, trauma et orthopédique.

```{r}
#| label: fig-categorical-diagnosis
#| fig-cap: "Distribution des modalités (diagnostics)"
#| fig-width: 10
#| fig-height: 5
#| echo: false
#| warning: false
#| results: asis
#| message: false 
# Bar plot pour chacun des diagnostics
par(op, no.readonly = TRUE) # réinitialiser les paramètres graphiques
par(mfrow = c(2, 5))
barplot(
    table(df$diagnosis_respiratory, useNA = "ifany"),
    main = "Respiratoire",
    col = nord::nord("frost", length(table(df$diagnosis_respiratory, useNA = "ifany"))),
    border = NA
    )
barplot(
    table(df$diagnosis_cardiovascular, useNA = "ifany"),
    main = "Cardiovasculaire",
    col = nord::nord("frost", length(table(df$diagnosis_cardiovascular, useNA = "ifany"))),
    border = NA
    )
barplot(
    table(df$diagnosis_neurological, useNA = "ifany"),
    main = "Neurologique",
    col = nord::nord("frost", length(table(df$diagnosis_neurological, useNA = "ifany"))),
    border = NA
    )
barplot(
    table(df$diagnosis_gastrointestinal, useNA = "ifany"),
    main = "Gastro-intestinal",
    col = nord::nord("frost", length(table(df$diagnosis_gastrointestinal, useNA = "ifany"))),
    border = NA
    )
barplot(
    table(df$diagnosis_renal, useNA = "ifany"),
    main = "Rénal",
    col = nord::nord("frost", length(table(df$diagnosis_renal, useNA = "ifany"))),
    border = NA
    )
barplot(
    table(df$diagnosis_metabolic, useNA = "ifany"),
    main = "Métabolique",
    col = nord::nord("frost", length(table(df$diagnosis_metabolic, useNA = "ifany"))),
    border = NA
    )
barplot(
    table(df$diagnosis_hematologic, useNA = "ifany"),
    main = "Hématologique",
    col = nord::nord("frost", length(table(df$diagnosis_hematologic, useNA = "ifany"))),
    border = NA
    )
barplot(
    table(df$diagnosis_sepsis, useNA = "ifany"),
    main = "Sepsis",
    col = nord::nord("frost", length(table(df$diagnosis_sepsis, useNA = "ifany"))),
    border = NA
    )
barplot(
    table(df$diagnosis_trauma, useNA = "ifany"),
    main = "Trauma",
    col = nord::nord("frost", length(table(df$diagnosis_trauma, useNA = "ifany"))),
    border = NA
    )
barplot(
    table(df$diagnosis_orthopedic, useNA = "ifany"),
    main = "Orthopédique",
    col = nord::nord("frost", length(table(df$diagnosis_orthopedic, useNA = "ifany"))),
    border = NA
    )
```

#### Comorbidités

-   Il existe 12 variables de comorbidités codées "Yes"/"No" : cardiovasculaire, insuffisance cardiaque, démence, psychiatrique, respiratoire chronique, rénal, hépatique, hémorragie digestive haute, cancer, immunodépression, transfert (\> 24h) et infarctus du myocarde.

```{r}
#| label: fig-categorical-comorbidity
#| fig-cap: "Distribution des modalités (comorbidités)"
#| fig-width: 10
#| fig-height: 5
#| echo: false
#| message: false
#| warning: false
#| results: asis
# Bar plot pour chacune des comorbidités
par(op, no.readonly = TRUE) # réinitialiser les paramètres graphiques
par(mfrow = c(3, 4))
barplot(
    table(df$comorbidity_cardiovascular, useNA = "ifany"),
    main = "Cardiovasculaire",
    col = nord::nord("aurora", length(table(df$comorbidity_cardiovascular, useNA = "ifany"))),
    border = NA
    )
barplot(
    table(df$comorbidity_congestive_heart, useNA = "ifany"),
    main = "Insuffisance cardiaque",
    col = nord::nord("aurora", length(table(df$comorbidity_congestive_heart, useNA = "ifany"))),
    border = NA
    )
barplot(
    table(df$comorbidity_dementia, useNA = "ifany"),
    main = "Démence",
    col = nord::nord("aurora", length(table(df$comorbidity_dementia, useNA = "ifany"))),
    border = NA
    )
barplot(
    table(df$comorbidity_psych, useNA = "ifany"),
    main = "Psychiatrique",
    col = nord::nord("aurora", length(table(df$comorbidity_psych, useNA = "ifany"))),
    border = NA
    )
barplot(
    table(df$comorbidity_chronic_pulmonary, useNA = "ifany"),
    main = "Respiratoire chronique",
    col = nord::nord("aurora", length(table(df$comorbidity_chronic_pulmonary, useNA = "ifany"))),
    border = NA
    )
barplot(
    table(df$comorbidity_renal, useNA = "ifany"),
    main = "Rénal",
    col = nord::nord("aurora", length(table(df$comorbidity_renal, useNA = "ifany"))),
    border = NA
    )
barplot(
    table(df$comorbidity_liver, useNA = "ifany"),
    main = "Hépatique",
    col = nord::nord("aurora", length(table(df$comorbidity_liver, useNA = "ifany"))),
    border = NA
    )
barplot(
    table(df$comorbidity_upper_gi_bleeding, useNA = "ifany"),
    main = "Hémorragie digestive haute",
    col = nord::nord("aurora", length(table(df$comorbidity_upper_gi_bleeding, useNA = "ifany"))),
    border = NA
    )
barplot(
    table(df$comorbidity_malignancy, useNA = "ifany"),
    main = "Cancer",
    col = nord::nord("aurora", length(table(df$comorbidity_malignancy, useNA = "ifany"))),
    border = NA
    )
barplot(
    table(df$comorbidity_immunosuppression, useNA = "ifany"),
    main = "Immunodépression",
    col = nord::nord("aurora", length(table(df$comorbidity_immunosuppression, useNA = "ifany"))),
    border = NA
    )
barplot(
    table(df$comorbidity_transfer, useNA = "ifany"),
    main = "Transfert (> 24h)",
    col = nord::nord("aurora", length(table(df$comorbidity_transfer, useNA = "ifany"))),
    border = NA
    )
barplot(
    table(df$comorbidity_myocardial_infarction, useNA = "ifany"),
    main = "Infarctus du myocarde",
    col = nord::nord("aurora", length(table(df$comorbidity_myocardial_infarction, useNA = "ifany"))),
    border = NA
    )
```

#### En un seul graphique

-   Permet de mieux visualiser car même échelle pour tous, mais moins lisible car plus petit (surtout pour les moins fréquents)

```{r}
#| label: fig-categorical-diagnosis-comorbidity
#| fig-cap: "Distribution des modalités (diagnostics et comorbidités)"
#| fig-width: 10
#| fig-height: 5
#| echo: false
#| message: false
#| warning: false
#| results: hide

cat_cols_comorbidity <- grep("comorbidity", cat_cols, value = TRUE)
cat_cols_diagnosis   <- grep("diagnosis",   cat_cols, value = TRUE)

# création des matrices dans CE chunk
comorbidity_matrix <- as.matrix(df[cat_cols_comorbidity]) == "Yes"
diagnosis_matrix   <- as.matrix(df[cat_cols_diagnosis])   == "Yes"

n <- nrow(df)
bg_grey <- "grey92"

op <- par(no.readonly = TRUE)
on.exit(par(op), add = TRUE)
par(mfrow = c(1, 2))
par(mai = c(0.9, 2.4, 0.9, 0.25))  # un peu plus de marge pour des libellés longs

yes_c <- sort(colSums(comorbidity_matrix, na.rm = TRUE), decreasing = FALSE)

lab_c <- unname(desc[names(yes_c)])
lab_c <- gsub("^Antécédent\\s*:?\\s*", "", lab_c)

barplot(
  rep(n, length(yes_c)),
  names.arg = lab_c,
  main = "Comorbidités",
  xlab = "Nombre de patients",
  horiz = TRUE,
  col = bg_grey,
  border = NA,
  las = 2,
  cex.names = 0.75,
  cex.axis = 0.8,
  cex.lab  = 0.9,
  cex.main = 0.9,
  xlim = c(0, n)
)

barplot(
  yes_c,
  horiz = TRUE,
  col = nord::nord("frost", length(yes_c)),
  border = NA,
  add = TRUE,
  axes = FALSE,
  names.arg = rep("", length(yes_c))
)

# ---- Diagnostics ----
yes_d <- sort(colSums(diagnosis_matrix, na.rm = TRUE), decreasing = FALSE)

lab_d <- unname(desc[names(yes_d)])
lab_d <- gsub("^Diagnostic\\s*:\\s*", "", lab_d)

barplot(
  rep(n, length(yes_d)),
  names.arg = lab_d,
  main = "Diagnostics",
  xlab = "Nombre de patients",
  horiz = TRUE,
  col = bg_grey,
  border = NA,
  las = 2,
  cex.names = 0.75,
  cex.axis = 0.8,
  cex.lab  = 0.9,
  cex.main = 0.9,
  xlim = c(0, n)
)

barplot(
  yes_d,
  horiz = TRUE,
  col = nord::nord("aurora", length(yes_d)),
  border = NA,
  add = TRUE,
  axes = FALSE,
  names.arg = rep("", length(yes_d))
)
```

### Variables sociodémographiques

-   Il existe 5 variables sociodémographiques : sexe, statut non-réanimatoire, classe d'assurance, origine, revenu

```{r}
#| label: fig-categorical-sociodemographic
#| fig-cap: "Distribution des modalités (variables sociodémographiques)"
#| fig-width: 10
#| fig-height: 5
#| echo: false
#| message: false
#| warning: false
#| results: asis
op <- par(no.readonly = TRUE)
on.exit(par(op), add = TRUE)
par(mfrow = c(2, 3))

barplot(
    table(df$sex, useNA = "ifany"),
    main = "Sexe",
    col = nord::nord("frost", length(table(df$sex, useNA = "ifany"))),
    border = NA,
    las = 1,
    cex.names = 0.8
    )
barplot(
    table(df$dnr_status, useNA = "ifany"),
    main = "Non-réanimatoire",
    col = nord::nord("frost", length(table(df$dnr_status, useNA = "ifany"))),
    border = NA,
    las = 1,
    cex.names = 0.8
    )
barplot(
    table(df$race, useNA = "ifany"),
    main = "Origine / race",
    col = nord::nord("frost", length(table(df$race, useNA = "ifany"))),
    border = NA,
    las = 1,
    cex.names = 0.6
    )

par(mar = c(4, 12, 3, 1) + 0.1)
barplot(
    table(df$insurance_class, useNA = "ifany"),
    main = "Assurance",
    col = nord::nord("frost", length(table(df$insurance_class, useNA = "ifany"))),
    border = NA,
    horiz = TRUE,
    las = 1,
    cex.names = 0.8
    )

barplot(
    table(df$income, useNA = "ifany"),
    main = "Revenu",
    col = nord::nord("frost", length(table(df$income, useNA = "ifany"))),
    border = NA,
    horiz = TRUE,
    las = 1,
    cex.names = 0.8
    )
```

### Cancer

-   La variable "cancer" était initialement codée en 3 modalités : "No", "Yes" et "Metastatic".

-   Du fait que les patients ayant la variable codée soit "Yes", soit "Metastatic", on en déduit que "Yes" correspond à un cancer localisé, tandis que "Metastatic" correspond à un cancer métastatique.

-   Une variable binaire "cancer_YN" a été créée à partir de la variable "cancer", codée "Yes" si le patient a un cancer (localisé ou métastatique) et "No" sinon.

```{r}
#| label: tbl-cancer-percentage
#| tbl-cap: "Pourcentage de patients avec cancer et répartition (Localisé vs Métastatique)"
#| echo: false
#| message: false
#| warning: false
#| results: asis
# avec pourcentage et effectifs
cancer_yes_count <- sum(df$cancer_YN == "Yes", na.rm = TRUE)
cancer_yes_percentage <- round(mean(df$cancer_YN == "Yes", na.rm = TRUE) * 100, 1)
cancer_localized_count <- sum(df$cancer == "Localisé", na.rm = TRUE)
cancer_metastatic_count <- sum(df$cancer == "Metastatic", na.rm = TRUE)
cancer_localized_percentage <- round(cancer_localized_count / sum(df$cancer_YN == "Yes", na.rm = TRUE) * 100, 1)
cancer_metastatic_percentage <- round(cancer_metastatic_count / sum(df$cancer_YN == "Yes", na.rm = TRUE) * 100, 1
)
cancer_summary_df <- data.frame(
    `Variable` = c("Cancer (Yes/No)", "Cancer localisé", "Cancer métastatique"),
    `Pourcentage` = c(paste0(cancer_yes_percentage, "%"), paste0(cancer_localized_percentage, "%"), paste0(cancer_metastatic_percentage, "%")),
    `Effectifs` = c(paste0(cancer_yes_count, "/", nrow(df)), paste0(cancer_localized_count, "/", sum(df$cancer_YN == "Yes", na.rm = TRUE)), paste0(cancer_metastatic_count, "/", sum(df$cancer_YN == "Yes", na.rm = TRUE))),
    check.names = FALSE
)
knitr::kable(cancer_summary_df, booktabs = TRUE)
```

```{r}
#| label: fig-categorical-cancer
#| fig-cap: "Distribution des modalités (cancer)"
#| fig-width: 6
#| fig-align: "center"
#| fig-height: 3
#| echo: false
#| message: false
#| warning: false
#| results: asis
barplot(
    table(df$cancer, useNA = "ifany"),
    col = nord::nord("lumina", length(table(df$cancer, useNA = "ifany"))),
    border = NA,
    las = 1,
    cex.names = 0.8
    )
```

### Variables liées au décès

-   À 30 jours : `r sum(df$death_30d == "Yes", na.rm = TRUE)` patients sont décédés, soit `r round(mean(df$death_30d == "Yes", na.rm = TRUE) * 100, 1)`% de la cohorte.

-   À 180 jours : `r sum(df$death_180d == "Yes", na.rm = TRUE)` patients sont décédés, soit `r round(mean(df$death_180d == "Yes", na.rm = TRUE) * 100, 1)`% de la cohorte.

```{r}
#| label: fig-categorical-death
#| fig-cap: "Distribution des modalités (décès à 180 jours et à 30 jours)"
#| fig-width: 10
#| fig-height: 3
#| echo: false
#| message: false
#| warning: false
#| results: asis
par(op, no.readonly = TRUE) # réinitialiser les paramètres graphiques
par(mfrow = c(1, 2))
barplot(
    table(df$death_30d, useNA = "ifany"),
    main = "Décès à 30 jours",
    col = nord::nord("baie_mouton", length(table(df$death_30d, useNA = "ifany"))),
    border = NA,
    las = 1,
    cex.names = 0.8
    )
barplot(
    table(df$death_180d, useNA = "ifany"),
    main = "Décès à 180 jours",
    col = nord::nord("baie_mouton", length(table(df$death_180d, useNA = "ifany"))),
    border = NA,
    las = 1,
    cex.names = 0.8
)
```

```{r}
#| label: tbl-death-percentage
#| tbl-cap: "Pourcentage de décès à 30 jours et à 180 jours"
#| echo: false
#| message: false
#| warning: false
#| results: asis
death_30d_percentage <- round(mean(df$death_30d == "Yes", na.rm = TRUE) * 100, 1)
death_180d_percentage <- round(mean(df$death_180d == "Yes", na.rm = TRUE) * 100, 1)
# affichage aussi des effectifs dans une colonne (n/N)
death_30d_count <- sum(df$death_30d == "Yes", na.rm = TRUE)
death_30d_total <- sum(!is.na(df$death_30d))
death_180d_count <- sum(df$death_180d == "Yes", na.rm = TRUE)
death_180d_total <- sum(!is.na(df$death_180d))
death_summary_df <- data.frame(
    `Variable` = c("Décès à 30 jours", "Décès à 180 jours"),
    `Pourcentage` = c(paste0(death_30d_percentage, "%"), paste0(death_180d_percentage, "%")),
    `Effectifs` = c(paste0(death_30d_count, "/", death_30d_total), paste0(death_180d_count, "/", death_180d_total)),
    check.names = FALSE
)
knitr::kable(death_summary_df, booktabs = TRUE)
```

### Cathéterisme cardiaque droit (RHC)

-   `r sum(df$rhc == "RHC", na.rm = TRUE)` patients ont eu un cathétérisme cardiaque droit (RHC), soit `r round(mean(df$rhc == "RHC", na.rm = TRUE) * 100, 1)`% de la cohorte.

```{r}
#| label: fig-categorical-rhc
#| fig-cap: "Distribution des modalités (cathétérisme cardiaque droit)"
#| fig-width: 3
#| fig-height: 3
#| fig-align: "center"
#| echo: false
#| message: false
#| warning: false
#| results: asis
barplot(
    table(df$rhc, useNA = "ifany"),
    col = nord::nord("lumina", length(table(df$rhc, useNA = "ifany"))),
    border = NA,
    las = 1,
    cex.names = 0.8
    )
```

```{r}
#| label: tbl-rhc-percentage
#| tbl-cap: "Pourcentage de patients ayant eu un cathétérisme cardiaque droit (RHC)"
#| echo: false
#| message: false
#| warning: false
#| results: asis
rhc_percentage <- round(mean(df$rhc == "RHC", na.rm = TRUE) * 100, 1)
rhc_count <- sum(df$rhc == "RHC", na.rm = TRUE)
rhc_total <- sum(!is.na(df$rhc))
rhc_summary_df <- data.frame(
    `Variable` = "Cathéterisme cardiaque droit (RHC)",
    `Pourcentage` = paste0(rhc_percentage, "%"),
    `Effectifs` = paste0(rhc_count, "/", rhc_total),
    check.names = FALSE
)
knitr::kable(rhc_summary_df, booktabs = TRUE)
```

\newpage

## Variables numériques

-   Nombre de variables numériques : `r sum(col_type == "numeric")`

### Tableau récapitulatif des variables numériques

```{r}
#| label: tbl-numeric-variables
#| tbl-cap: "Variables numériques"
#| echo: false
#| message: false
#| warning: false
#| results: asis
# tableau avec moyenne, SD, médiane, Q1, Q3, min et max pour chacune des variables numériques
numeric_cols <- names(col_type)[col_type == "numeric"]
numeric_cols <- setdiff(numeric_cols, "time_to_death_if_death_within_30d")

numeric_summary_df <- data.frame(
    Variables = desc[numeric_cols],
    Moyenne = sapply(df[numeric_cols], function(x) round(mean(x, na.rm = TRUE), 2)),
    SD = sapply(df[numeric_cols], function(x) round(sd(x, na.rm = TRUE), 2)),
    Médiane = sapply(df[numeric_cols], function(x) round(median(x, na.rm = TRUE), 2)),
    Q1 = sapply(df[numeric_cols], function(x) round(quantile(x, 0.25, na.rm = TRUE), 2)),
    Q3 = sapply(df[numeric_cols], function(x) round(quantile(x, 0.75, na.rm = TRUE), 2)),
    Min = sapply(df[numeric_cols], function(x) round(min(x, na.rm = TRUE), 2)),
    Max = sapply(df[numeric_cols], function(x) round(max(x, na.rm = TRUE), 2)),
    check.names = FALSE
)

knitr::kable(
    numeric_summary_df,
    booktabs = FALSE,
    row.names = FALSE
) %>%
  kableExtra::column_spec(1, width = "6cm")
```

### Histogramme et courbes de densité pour chacune des variables numériques

```{r}
#| label: fig-numeric-distribution
#| fig-cap: "Distribution des variables numériques (histogrammes et courbes de densité)"
#| fig-width: 12
#| fig-height: 15
#| echo: false
#| message: false
#| warning: false
#| results: hide
numeric_cols <- names(col_type)[col_type == "numeric"]

op <- par(no.readonly = TRUE)
on.exit(par(op), add = TRUE)

cols <- viridisLite::viridis(n = max(length(numeric_cols), 1), begin = 0.1, end = 0.95)

par(mfrow = c(4, 6), mar = c(4, 4, 2, 1))

hist(
  df$age, 
  breaks = 20, 
  main = "Âge", 
  xlab = "Âge", 
  ylab = "Fréquence",
  col = cols[1], 
  border = TRUE, 
  freq = FALSE
)
lines(density(df$age, na.rm = TRUE), col = "blue", lwd = 2)
hist(
  df$education_years, 
  breaks = 20, 
  main = "Années d'éducation", 
  xlab = "Années d'éducation", 
  ylab = "Fréquence",
  col = cols[2], 
  border = TRUE, 
  freq = FALSE
)
lines(density(df$education_years, na.rm = TRUE), col = "blue", lwd = 2)
hist(
  df$survival_probability, 
  breaks = 20, 
  main = "Probabilité de survie", 
  xlab = "Probabilité de survie", 
  ylab = "Fréquence",
  col = cols[3], 
  border = TRUE, 
  freq = FALSE
)
lines(density(df$survival_probability, na.rm = TRUE), col = "blue", lwd = 2)
hist(
  df$DASI_score, 
  breaks = 20, 
  main = "Score DASI", 
  xlab = "Score DASI", 
  ylab = "Fréquence",
  col = cols[4], 
  border = TRUE, 
  freq = FALSE
)
lines(density(df$DASI_score, na.rm = TRUE), col = "blue", lwd = 2)
hist(
  df$apache_score, 
  breaks = 20, 
  main = "Score APACHE", 
  xlab = "Score APACHE", 
  ylab = "Fréquence",
  col = cols[6], 
  border = TRUE, 
  freq = FALSE
)
lines(density(df$apache_score, na.rm = TRUE), col = "blue", lwd = 2)
hist(
  df$coma_score, 
  breaks = 20, 
  main = "Score de coma", 
  xlab = "Score de coma", 
  ylab = "Fréquence",
  col = cols[7], 
  border = TRUE, 
  freq = FALSE
)
lines(density(df$coma_score, na.rm = TRUE), col = "blue", lwd = 2)
hist(
  df$mean_blood_pressure, 
  breaks = 20, 
  main = "PA moyenne", 
  xlab = "PA moyenne (mmHg)", 
  ylab = "Fréquence",
  col = cols[8], 
  border = TRUE, 
  freq = FALSE
)
lines(density(df$mean_blood_pressure, na.rm = TRUE), col = "blue", lwd = 2)
hist(
  df$wbc, 
  breaks = 20, 
  main = "Leucocytose ", 
  xlab = "Leucocytose (10^3/µL)", 
  ylab = "Fréquence",
  col = cols[9], 
  border = TRUE, 
  freq = FALSE
)
lines(density(df$wbc, na.rm = TRUE), col = "blue", lwd = 2)
hist(
  df$heart_rate, 
  breaks = 20, 
  main = "Pouls", 
  xlab = "Pouls (bpm)", 
  ylab = "Fréquence",
  col = cols[10], 
  border = TRUE, 
  freq = FALSE
)
lines(density(df$heart_rate, na.rm = TRUE), col = "blue", lwd = 2)
hist(
  df$respiratory_rate, 
  breaks = 20, 
  main = "Fréquence respiratoire", 
  xlab = "FR (resp/min)", 
  ylab = "Fréquence",
  col = cols[11], 
  border = TRUE, 
  freq = FALSE
)
lines(density(df$respiratory_rate, na.rm = TRUE), col = "blue", lwd = 2)
hist(
  df$temperature, 
  breaks = 20, 
  main = "Température", 
  xlab = "T (°C)", 
  ylab = "Fréquence",
  col = cols[12], 
  border = TRUE, 
  freq = FALSE
)
lines(density(df$temperature, na.rm = TRUE), col = "blue", lwd = 2)
hist(
  df$pa_fi_ratio, 
  breaks = 20, 
  main = "PaO2/FiO2", 
  xlab = "PaO2/FiO2", 
  ylab = "Fréquence",
  col = cols[13], 
  border = TRUE, 
  freq = FALSE
)
lines(density(df$pa_fi_ratio, na.rm = TRUE), col = "blue", lwd = 2)
hist(
  df$albumin, 
  breaks = 20, 
  main = "Albuminémie", 
  xlab = "Albuminémie (g/dL)", 
  ylab = "Fréquence",
  col = cols[14], 
  border = TRUE, 
  freq = FALSE
)
lines(density(df$albumin, na.rm = TRUE), col = "blue", lwd = 2)
hist(
  df$hematocrit, 
  breaks = 20, 
  main = "Hématocrite", 
  xlab = "Hématocrite (%)", 
  ylab = "Fréquence",
  col = cols[15], 
  border = TRUE, 
  freq = FALSE
)
lines(density(df$hematocrit, na.rm = TRUE), col = "blue", lwd = 2)
hist(
  df$bilirubin, 
  breaks = 20, 
  main = "Bilirubinémie", 
  xlab = "Bilirubine (µmol/L)", 
  ylab = "Fréquence",
  col = cols[16], 
  border = TRUE, 
  freq = FALSE
)
lines(density(df$bilirubin, na.rm = TRUE), col = "blue", lwd = 2)
hist(
  df$creatinine, 
  breaks = 20, 
  main = "Créatininémie", 
  xlab = "Créatinine (µmol/L)", 
  ylab = "Fréquence",
  col = cols[17], 
  border = TRUE, 
  freq = FALSE
)
lines(density(df$creatinine, na.rm = TRUE), col = "blue", lwd = 2)
hist(
  df$sodium, 
  breaks = 20, 
  main = "Natrémie", 
  xlab = "Natrémie (mmol/L)", 
  ylab = "Fréquence",
  col = cols[18], 
  border = TRUE, 
  freq = FALSE
)
lines(density(df$sodium, na.rm = TRUE), col = "blue", lwd = 2)
hist(
  df$potassium, 
  breaks = 20, 
  main = "Kalémie", 
  xlab = "Kalémie (mmol/L)", 
  ylab = "Fréquence",
  col = cols[19], 
  border = TRUE, 
  freq = FALSE
)
lines(density(df$potassium, na.rm = TRUE), col = "blue", lwd = 2)
hist(
  df$paco2, 
  breaks = 20, 
  main = "PaCO2", 
  xlab = "PaCO2 (mmHg)", 
  ylab = "Fréquence",
  col = cols[20], 
  border = TRUE, 
  freq = FALSE
)
lines(density(df$paco2, na.rm = TRUE), col = "blue", lwd = 2)
hist(
  df$ph, 
  breaks = 20, 
  main = "pH", 
  xlab = "pH", 
  ylab = "Fréquence",
  col = cols[21], 
  border = TRUE, 
  freq = FALSE
)
lines(density(df$ph, na.rm = TRUE), col = "blue", lwd = 2)
hist(
  df$weight, 
  breaks = 20, 
  main = "Poids", 
  xlab = "Poids (kg)", 
  ylab = "Fréquence",
  col = cols[22], 
  border = TRUE, 
  freq = FALSE
)
lines(density(df$weight, na.rm = TRUE), col = "blue", lwd = 2)
hist(
  df$adl_score, 
  breaks = 20, 
  main = "Score ADL", 
  xlab = "Score ADL", 
  ylab = "Fréquence",
  col = cols[23], 
  border = TRUE, 
  freq = FALSE
)
lines(density(df$adl_score, na.rm = TRUE), col = "blue", lwd = 2)
hist(
  df$urine_output, 
  breaks = 20, 
  main = "Diurèse", 
  xlab = "Diurèse (mL)", 
  ylab = "Fréquence",
  col = cols[24], 
  border = TRUE, 
  freq = FALSE
)
lines(density(df$urine_output, na.rm = TRUE), col = "blue", lwd = 2)
```

### Normalité des variables

-   Certaines variables numériques semblent suivre une distribution approximativement normale : c'est le cas de l'âge (même prédominance des âges jeunes donc asymétrie vers les âges plus élevés).

-   A titre complémentaire, on peut réaliser un QQ-plot pour l'âge par exemple, qui visualise la distribution des données par rapport à une distribution normale théorique.

```{r}
#| label: fig-qqplot-age
#| fig-cap: "QQ-plot pour l'âge"
#| fig-width: 3.5
#| fig-height: 3.5
#| fig-align: "center"
#| echo: false
#| message: false
#| warning: false
#| results: asis
qqnorm(
    df$age, 
    main = "QQ-plot pour l'âge"
)
qqline(df$age, col = "red", lwd = 2)
```

# Analyse non ajustée

## Résultats

-   L'objectif de l'étude est d'évaluer le cathétérisme cardiaque droit (RHC) sur plusieurs critères : temps de survie, durée de séjour à l'hôpital et en réanimation, coûts hospitaliers et intensité des soins.

-   On ne dispose pas dans le jeu de données d'informations sur les coûts hospitaliers et l'intensité des soins, donc on se concentre sur les deux premiers critères : temps de survie et durée de séjour à l'hôpital et en réanimation.

-   Il s'agit d'une analyse non ajustée, c'est à dire sans contrôle pour les facteurs de confusion potentiels.

### En utilisant des critères binaires (décès à 30 jours et à 180 jours)

```{r}
#| label: comparaison-deces-binary
#| echo: false
#| message: false
#| warning: false
#| results: asis
#| tbl-cap: "Comparaison des décès à 30 jours et à 180 jours entre les groupes RHC vs non-RHC"
# avec pourcentage de décès à 30 jours et à 180 jours dans les groupes R
# utilisation de tbl_summary de gtsummary pour faire un tableau comparatif des décès à 30 jours et à 180 jours entre les groupes RHC vs non-RHC
summary_table <- df %>%
  select(rhc, death_30d, death_180d) %>%
  tbl_summary(
    by = rhc,
    statistic = list(
      death_30d ~ "{n} ({p}%)",
      death_180d ~ "{n} ({p}%)"
    ),
    label = list(
      death_30d ~ "Décès à 30 jours",
      death_180d ~ "Décès à 180 jours"
    ),
    missing = "no"
  ) %>%
  add_p() %>%
  modify_header(label = "**Variable**")
summary_table
```

```{r}
#| label: or-deces-binary
#| echo: false
#| message: false
#| warning: false
#| results: asis
#| tbl-cap: "Odds Ratio (OR) pour le décès à 30 jours et à 180 jours"
# calcul de l'OR pour le décès à 30 jours
or_30d <- epitools::oddsratio(
  x = table(df$rhc, df$death_30d),
  method = "wald",
  conf.level = 0.95
)
# calcul de l'OR pour le décès à 180 jours
or_180d <- epitools::oddsratio(
  x = table(df$rhc, df$death_180d),
  method = "wald",
  conf.level = 0.95
)
# création d'un tableau récapitulatif des OR
or_summary_df <- data.frame(
  `Critère` = c("Décès à 30 jours", "Décès à 180 jours"),
  `OR` = c(round(or_30d$measure[2, "estimate"], 2), round(or_180d$measure[2, "estimate"], 2)),
  `IC 95%` = c(
    paste0("(", round(or_30d$measure[2, "lower"], 2), ", ", round(or_30d$measure[2, "upper"], 2), ")"),
    paste0("(", round(or_180d$measure[2, "lower"], 2), ", ", round(or_180d$measure[2, "upper"], 2), ")")
  ),
  check.names = FALSE
)
knitr::kable(or_summary_df, booktabs = TRUE)
```

-   Il y a significativement plus de décès à 30 jours et à 180 jours dans le groupe RHC que dans le groupe non-RHC (p \< 0.001 pour les deux critères).

-   Les OR sont de `r round(or_30d$measure[2, "estimate"], 2)` pour le décès à 30 jours et de `r round(or_180d$measure[2, "estimate"], 2)` pour le décès à 180 jours, indiquant une association positive entre le RHC et le risque de décès à ces deux critères.

### En utilisant des critères de temps de survie (temps jusqu'au décès ou censure)

```{r}
#| label: code-variables-outcomes
#| echo: false
#| message: false
#| warning: false
#| results: hide
# Recalcul des temps à partir des dates (suivi "complet")
df$time_to_death <- as.numeric(difftime(df$date_death, df$date_admission, units = "days"))
df$time_to_last_news <- as.numeric(difftime(df$date_last_news, df$date_admission, units = "days"))

# Événement "décès" selon la présence d'une date de décès
df$event_death <- as.integer(!is.na(df$date_death))

# Temps de suivi complet (décès -> date_death, sinon -> date_last_news)
df$followup_time <- df$time_to_last_news

# Si décès, temps de suivi = temps jusqu'au décès
df$followup_time[df$event_death == 1] <- df$time_to_death[df$event_death == 1]

# Temps d'inclusion : prend le minimum entre le temps de suivi et 180 jours (donc censure après 180 jours)
df$survival_time_180d <- pmin(df$followup_time, 180)

# Événement "décès" à 180 jours : vaut 1 si décès ET temps jusqu'au décès <= 180 jours
df$event_180d <- as.integer(df$event_death == 1 & df$time_to_death <= 180)

# Temps négatifs -> NA
df$survival_time_180d[df$survival_time_180d < 0] <- NA
```

```{r}
#| label: code-km-plot
#| echo: false
#| message: false
#| warning: false
#| results: asis
#| fig-width: 10
#| fig-height: 7.5
# création de l'objet de survie
surv_object <- Surv(time = df$survival_time_180d, event = df$event_180d)
# ajustement du modèle de survie de Kaplan-Meier
km_fit <- survfit(surv_object ~ rhc, data = df)
# affichage du graphique de survie
km_plot <- ggsurvplot(
  km_fit,
  data = df,
  pval = TRUE,
  conf.int = TRUE,
  risk.table = TRUE,
  risk.table.height = 0.2,
  risk.table.fontsize = 3.2,
  break.time.by = 30,
  xlim = c(0, 180),
  legend.labs = c("Non-RHC", "RHC"),
  legend.title = "Groupe",
  xlab = "Temps (jours)",
  ylab = "Probabilité de survie",
  title = "Courbe de survie de Kaplan-Meier selon le RHC",
  palette = c(nord::nord("aurora")[1], nord::nord("aurora")[4])
)
print(km_plot)
```

-   Le test du log rank indique une différence significative entre les courbes de survie des groupes RHC et non-RHC (p \< 0.001), suggérant une différence entre les deux courbes de survie.

-   L'hypothèse de proportionnalité des risques semble être vérifiée, car les courbes de survie ne se croisent pas et restent parallèles au fil du temps

::: {.callout-important title="Interprétation dans ce contexte"}
-   Ces tests supposent la comparabilité des groupes !

-   On ne sait pas si le décès est survenu à cause du cathétérisme cardiaque ou si les patients ayant eu un cathétérisme étaient plus graves au départ

-   En l'absence de randomisation, il est très probable que les patients ayant eu un RHC étaient plus sévères au départ, ce qui pourrait expliquer la plus grande mortalité observée dans ce groupe.

-   Il est donc essentiel de réaliser une analyse ajustée pour contrôler les facteurs de confusion potentiels avant de tirer des conclusions sur l'effet du RHC sur la mortalité.
:::

\newpage

## Exploration des facteurs de confusion potentiels

-   On a donc observé que :

    -   Les patients ayant eu un cathétérisme cardiaque droit (RHC) ont une mortalité plus élevée à 30 jours et à 180 jours que les patients n'ayant pas eu de RHC.

    -   Les courbes de survie de Kaplan-Meier sont différentes, selon que les patients ont eu ou non un RHC.

    -   Il s'agit probablement d'une association confondue par la sévérité initiale des patients, car les patients ayant eu un RHC étaient probablement plus sévères au départ.

-   Il faut donc réaliser une analyse ajustée pour contrôler les facteurs de confusion potentiels et améliorer la comparabilité des groupes RHC vs non-RHC.

-   Mais pour ça, il convient d'abord d'évaluer l'impact de ces facteurs de confusion potentiels sur la relation entre le RHC et les critères d'intérêt (décès à 30 jours, décès à 180 jours, temps de survie).

-   L'évaluation de l'impact est primordiale ! Si l'on décide ensuite d'apparier les patients sur les facteurs de confusion potentiels, il est important de savoir quels sont les facteurs qui ont le plus d'impact sur la relation entre le RHC et les critères d'intérêt, afin de les inclure dans le modèle d'appariement.

-   Il faut aussi évaluer l'impact de ces facteurs de confusion sur la réalisation d'un cathétérisme : par exemple, les patients ayant un cancer métastatique sont-ils plus susceptibles d'avoir un RHC ?

-   Il y a donc un biais de confusion (confusion par indication) : les patients recevant un RHC sont plus sévères au départ, ce qui peut expliquer la mortalité plus élevée observée dans ce groupe.

## Les patients ayant eu un cathétérisme cardiaque droit sont-ils comparables aux patients n'en ayant pas eu ?

-   Il est important d'évaluer si les patients ayant eu un RHC sont différents des patients n'ayant pas eu de RHC en termes de caractéristiques basales, car cela peut indiquer la présence d'un biais de confusion.

-   Cela peut inclure des facteurs tels que l'âge, le sexe, la comorbidité, et la sévérité de la maladie au moment de l'admission.

-   Pour évaluer :

    -   Une analyse univariée avec test pour chaque variable (test de chi2 pour les variables catégorielles, test de t pour les variables numériques) peut être réalisée pour comparer les caractéristiques basales entre les groupes RHC et non-RHC, mais ça va donner beaucoup de p-values à interpréter et il y a un risque de surinterprétation des résultats.

    -   On peut réaliser un "love plot" pour visualiser les différences moyennes standardisées (qui correspondent à la différence de moyenne entre les groupes RHC et non-RHC, divisée par l'écart-type) pour chaque variable, avant et après ajustement (par exemple, après appariement). Cela permet de visualiser l'équilibre des covariables entre les groupes.

    -   On peut également réaliser une analyse multivariée pour évaluer l'impact des facteurs de confusion sur la relation entre le RHC et les critères d'intérêt.

    -   Cela peut inclure des modèles de régression ajustés pour les facteurs de confusion identifiés, afin d'estimer l'effet du RHC sur les résultats tout en contrôlant ces facteurs.

### Tests comparatifs des caractéristiques basales entre les groupes RHC vs non-RHC

```{r}
#| label: tableau-comparatif-rhc
#| echo: false
#| message: false
#| warning: false
#| results: asis
#| tbl-cap: "Comparaison des caractéristiques basales entre les groupes RHC vs non-RHC"
# utilisation de tbl_summary de gtsummary pour faire un tableau comparatif des caractéristiques basales entre les groupes RHC vs non-RHC
# regroupement des variables
primary_columns <- grep("^(primary_binaire_|secondary_binaire_)", names(df), value = TRUE)
vars_demo <- c("age", "sex", "race", "education_years", "income", "insurance_class")
vars_scores <- c("adl_score", "DASI_score", "coma_score", "apache_score", "dnr_status")
vars_comorb <- c(
  "comorbidity_cardiovascular",
  "comorbidity_congestive_heart",
  "comorbidity_myocardial_infarction",
  "comorbidity_chronic_pulmonary",
  "comorbidity_renal",
  "comorbidity_liver",
  "comorbidity_upper_gi_bleeding",
  "comorbidity_dementia",
  "comorbidity_psych",
  "comorbidity_malignancy",
  "comorbidity_immunosuppression",
  "comorbidity_transfer"
)
vars_diag_other <- c(
  "diagnosis_respiratory",
  "diagnosis_cardiovascular",
  "diagnosis_neurological",
  "diagnosis_gastrointestinal",
  "diagnosis_renal",
  "diagnosis_metabolic",
  "diagnosis_hematologic",
  "diagnosis_sepsis",
  "diagnosis_trauma",
  "diagnosis_orthopedic"
)
vars_cancer <- c("cancer_YN", "cancer")
vars_clinical <- c(
  "weight", "mean_blood_pressure", "heart_rate",
  "respiratory_rate", "temperature", "pa_fi_ratio",
  "urine_output"
)
vars_bio <- c(
  "wbc", "albumin", "hematocrit", "bilirubin",
  "creatinine", "sodium", "potassium", "paco2", "ph"
)

# colonnes à inclure
cols_to_include_baseline <- c(
  vars_demo,
  vars_scores,
  vars_comorb,
  primary_columns,
  vars_diag_other,
  vars_cancer,
  vars_clinical,
  vars_bio
)

df_baseline_tbl <- df[, unique(c("rhc", cols_to_include_baseline))]

# répartition des variables en sous groupes pour la mise en forme du tableau
primary_binaire_columns   <- grep("^primary_binaire_", primary_columns, value = TRUE)
secondary_binaire_columns <- grep("^secondary_binaire_", primary_columns, value = TRUE)

var_to_section <- c(
  stats::setNames(rep("Démographie / socio-économique", length(vars_demo)), vars_demo),
  stats::setNames(rep("Statut fonctionnel / scores", length(vars_scores)), vars_scores),
  stats::setNames(rep("Comorbidités", length(vars_comorb)), vars_comorb),
  stats::setNames(rep("Diagnostic principal (CAT1)", length(primary_binaire_columns)), primary_binaire_columns),
  stats::setNames(rep("Comorbidité principale (CAT2)", length(secondary_binaire_columns)), secondary_binaire_columns),
  stats::setNames(rep("Diagnostics", length(vars_diag_other)), vars_diag_other),
  stats::setNames(rep("Cancer", length(vars_cancer)), vars_cancer),
  stats::setNames(rep("Paramètres cliniques", length(vars_clinical)), vars_clinical),
  stats::setNames(rep("Biologie", length(vars_bio)), vars_bio)
)

# Tableau avec gtsummary
baseline_comparison_table <- gtsummary::tbl_summary(
  df_baseline_tbl,
  by = "rhc",
  missing = "no",
  statistic = list(
    gtsummary::all_continuous() ~ "{mean} ({sd})",
    gtsummary::all_categorical() ~ "{n} ({p}%)"
  ),
  label = list(
    age ~ "Âge",
    sex ~ "Sexe",
    race ~ "Ethnie",
    education_years ~ "Années d'éducation",
    income ~ "Revenu",
    insurance_class ~ "Classe d'assurance",
    adl_score ~ "Score ADL",
    DASI_score ~ "Score DASI",
    coma_score ~ "Score Coma",
    apache_score ~ "Score APACHE",
    dnr_status ~ "Statut DNR",
    primary_binaire_BPCO ~ "BPCO",
    primary_binaire_choc_septique ~ "Choc septique",
    primary_binaire_choc_sur_cancer ~ "Choc sur cancer",
    primary_binaire_insuffisance_renale_aigue ~ "Insuffisance rénale aiguë",
    primary_binaire_insuffisance_cardiaque ~ "Insuffisance cardiaque",
    primary_binaire_coma ~ "Coma",
    primary_binaire_cirrhose ~ "Cirrhose",
    primary_binaire_cancer_du_poumon ~ "Cancer du poumon",
    primary_binaire_cancer_du_colon ~ "Cancer du colon",
    secondary_binaire_choc_septique ~ "Choc septique",
    secondary_binaire_choc_sur_cancer ~ "Choc sur cancer",
    secondary_binaire_coma ~ "Coma",
    secondary_binaire_cirrhose ~ "Cirrhose",
    secondary_binaire_cancer_du_poumon ~ "Cancer du poumon",
    secondary_binaire_cancer_du_colon ~ "Cancer du colon",
    comorbidity_cardiovascular ~ "Cardiopathie",
    comorbidity_congestive_heart ~ "Insuffisance cardiaque congestive",
    comorbidity_myocardial_infarction ~ "Infarctus du myocarde",
    comorbidity_chronic_pulmonary ~ "Maladie pulmonaire chronique",
    comorbidity_renal ~ "Insuffisance rénale",
    comorbidity_liver ~ "Insuffisance hépatique",
    comorbidity_upper_gi_bleeding ~ "Saignement GI supérieur",
    comorbidity_dementia ~ "Démence",
    comorbidity_psych ~ "Psychologique",
    comorbidity_malignancy ~ "Malignité",
    comorbidity_immunosuppression ~ "Immunosuppression",
    comorbidity_transfer ~ "Transfert",
    diagnosis_respiratory ~ "Diagnostic respiratoire",
    diagnosis_cardiovascular ~ "Diagnostic cardiovasculaire",
    diagnosis_neurological ~ "Diagnostic neurologique",
    diagnosis_gastrointestinal ~ "Diagnostic gastro-intestinal",
    diagnosis_renal ~ "Diagnostic rénal",
    diagnosis_metabolic ~ "Diagnostic métabolique",
    diagnosis_hematologic ~ "Diagnostic hématologique",
    diagnosis_sepsis ~ "Diagnostic sepsis",
    diagnosis_trauma ~ "Diagnostic traumatique",
    diagnosis_orthopedic ~ "Diagnostic orthopédique",
    cancer_YN ~ "Cancer (Oui/Non)",
    cancer ~ "Type de cancer",
    weight ~ "Poids",
    mean_blood_pressure ~ "Pression artérielle moyenne",
    heart_rate ~ "Fréquence cardiaque",
    respiratory_rate ~ "Fréquence respiratoire",
    temperature ~ "Température",
    pa_fi_ratio ~ "Ratio Pa/FI",
    urine_output ~ "Diurèse",
    wbc ~ "Globules blancs",
    albumin ~ "Albumine",
    hematocrit ~ "Hématocrite",
    bilirubin ~ "Bilirubine",
    creatinine ~ "Créatinine",
    sodium ~ "Sodium",
    potassium ~ "Potassium",
    paco2 ~ "PaCO2",
    ph ~ "pH"
  ),
  type = list(adl_score ~ "continuous")
)

#mise en forme du tableau pour rendu quarto vers pdf
baseline_comparison_table <- baseline_comparison_table |>
  gtsummary::add_p(test = list(gtsummary::all_continuous() ~ "t.test")) |>
  gtsummary::modify_header(label = "**Variable**")

tb <- baseline_comparison_table$table_body
tb$.pos <- seq_len(nrow(tb))

section <- unname(var_to_section[tb$variable])
mask <- tb$row_type == "label" & !is.na(section)

first_pos <- tapply(tb$.pos[mask], section[mask], min)
first_pos <- first_pos[order(first_pos)]

sections <- names(first_pos)
pos_cat <- as.numeric(first_pos) - 0.5

template <- tb[1, , drop = FALSE]
template[,] <- NA

stat_cols <- grep("^stat_", names(tb), value = TRUE)

cat_rows <- template[rep(1, length(sections)), , drop = FALSE]
cat_rows$.pos <- pos_cat
cat_rows$row_type <- "category"
cat_rows$label <- sections
cat_rows$variable <- paste0("cat__", make.names(sections))
cat_rows[, stat_cols] <- ""
cat_rows$p.value <- NA_real_

out <- base::rbind(tb, cat_rows)
out <- out[order(out$.pos), , drop = FALSE]
out$.pos <- NULL

baseline_comparison_table$table_body <- out
baseline_comparison_table <- gtsummary::modify_table_styling(
  baseline_comparison_table, columns = "label", rows = row_type == "category", text_format = "bold"
)
baseline_comparison_table <- gtsummary::modify_table_styling(
  baseline_comparison_table, columns = "label", rows = row_type == "category", text_format = "italic"
)

# affichage du tableau pour quarto vers pdf
baseline_comparison_table |>
  gtsummary::as_kable_extra(booktabs = TRUE, longtable = TRUE) |>
  kableExtra::kable_styling(
    font_size = 8,
    latex_options = c("repeat_header", "scale_down")
  ) |>
  kableExtra::row_spec(
    which(baseline_comparison_table$table_body$row_type == "category"),
    bold = TRUE,
    italic = TRUE
  )
```

-   Globalement, quasiment toutes les variables sont significativement différentes entre les groupes RHC et non-RHC, ce qui suggère que les patients ayant eu un RHC sont différents des patients n'ayant pas eu de RHC en termes de caractéristiques basales.

-   Une autre façon de mettre en évidence ces différences serait de calculer des OR pour chaque variable (par exemple, l'OR d'avoir un cancer du poumon chez les patients ayant eu un RHC vs les patients n'ayant pas eu de RHC), mais ça revient globalement au même.

### Régressions logistiques univariés variable par variable pour évaluer l'impact de chaque variable sur la réalisation d'un RHC

```{r}
#| label: code-reg-logistic-rhc
#| echo: false
#| message: false
#| warning: false
#| results: asis
# Régression logistique univariée pour chaque variable par rapport à la réalisation d'un RHC
univariate_logistic_results <- lapply(cols_to_include_baseline, function(var) {
  formula <- as.formula(paste("rhc ~", var))
  model <- glm(formula, data = df, family = binomial)
  tidy_model <- broom::tidy(model)
  tidy_model$variable <- var
  return(tidy_model)
})
# Combinaison des résultats dans un seul data frame
univariate_logistic_df <- do.call(rbind, univariate_logistic_results)
# Sélection des variables d'intérêt (exclure l'intercept)
univariate_logistic_df <- univariate_logistic_df[univariate_logistic_df$term != "(Intercept)", ]
# Calcul de l'OR et de l'IC 95%
univariate_logistic_df <- univariate_logistic_df %>%
  mutate(
    OR = exp(estimate),
    OR_lower = exp(estimate - 1.96 * std.error),
    OR_upper = exp(estimate + 1.96 * std.error)
  ) %>%
  select(variable, OR, OR_lower, OR_upper, p.value)
# Affichage des résultats
knitr::kable(univariate_logistic_df, booktabs = TRUE, digits = 2, col.names = c("Variable", "OR", "IC 95% inférieur", "IC 95% supérieur", "p-value"))
```


\newpage

# Annexe : code R

```{r}
#| echo: false
#| eval: true
#| message: false
#| results: asis

#insérer le code à la fin du fichier

# lire le fichier code genere
code <- readLines("all_chunks_code.R", warn = FALSE)

	code_wrapped <- code
	
	if (knitr::is_latex_output()) {
  code_safe <- code_wrapped
  code_safe <- gsub("`([^`]*[’'][^`]*)`", "\"\\1\"", code_safe, perl = TRUE)
  code_safe <- gsub("`([^`]*\\s+[^`]*)`", "\"\\1\"", code_safe, perl = TRUE)
  code_safe <- gsub(
      "\\\\(begin|end)\\{lstlisting\\}",
      "\\\\textbackslash \\1{lstlisting}",
      code_safe
  )
  cat("\\begin{lstlisting}\n")
  cat(code_safe, sep = "\n")
  cat("\n\\end{lstlisting}\n")
	} else {
    cat("```r\n")
    cat(code_wrapped, sep = "\n")
    cat("\n```")
}
```